ACORDAO-COMPLETO-2486934

ACÓRDÃO 17232/2021 ATA 35/2021 - SEGUNDA CÂMARA

VISTOS, relatados e discutidos estes autos de tomada de contas especial instaurada pelo então Ministério da Cultura, em razão da não comprovação da execução do objeto do Convênio 355/2004 (Siafi 521969) , que teve por objeto a "aquisição de instrumentos musicais e equipamentos de sonoplastia para a Associação Ministério Comunidade Evangélica, para a realização de cursos, workshops e eventos direcionados a um público de baixa renda",
ACORDAM os Ministros do Tribunal de Contas da União, reunidos em sessão da Segunda Câmara, ante as razões expostas pelo Relator, em:
9.1. considerar revel, para todos os efeitos, Marinalva Rodrigues de Mattos Gomes, dando-se prosseguimento ao processo, nos termos do art. 12, § 3º, da Lei 8.443/1992;
9.2. com fundamento nos arts. 1º, inciso I,  16, inciso III, alíneas "b" e "c", e 19, da Lei 8.443/1992, julgar irregulares as contas de Associação Brasileira de Desenvolvimento e Ação Social e de Marinalva Rodrigues de Mattos Gomes, condenando-as solidariamente ao pagamento do débito discriminado a seguir, atualizado monetariamente e acrescido dos juros de mora devidos, calculado desde a data de ocorrência indicada até sua efetiva quitação, na forma da legislação vigente, fixando o prazo de 15  (quinze)  dias, a contar do recebimento da notificação, para que seja comprovado, perante este Tribunal, o recolhimento da quantia ao Tesouro Nacional, nos termos do art. 23, inciso III, alínea "a", da referida Lei, c/c o art. 214, inciso III, alínea "a", do Regimento Interno do TCU:
	VALOR (R$) 
	DATA DA OCORRÊNCIA
	DÉBITO/CRÉDITO

	88.303,50
	19/10/2005
	Débito

	517,00
	2/1/2007
	Crédito

9.3. com fundamento no art. 26 da Lei 8.443/1992, autorizar, se requerido, o pagamento da importância devida em até 36 (trinta e seis) parcelas mensais e consecutivas, fixando o prazo de 15 (quinze) dias, a contar do recebimento da notificação, para que seja comprovado, perante este Tribunal, o recolhimento da primeira parcela, e de 30 (trinta)  dias, a contar da parcela anterior, para que seja comprovado o recolhimento das demais parcelas, devendo incidir sobre cada valor mensal os devidos acréscimos legais, na forma prevista na legislação vigente, além de alertar que a falta de comprovação do recolhimento de qualquer parcela importará no vencimento antecipado do saldo devedor, nos termos do art. 217 do Regimento Interno do TCU;
9.4. com fundamento no art. 28 da Lei 8.443/1992, autorizar, desde logo, a cobrança judicial das dívidas, caso não atendida a notificação; 
9.5. com fundamento no art. 16, § 3º, da Lei 8.443/1992, c/c art. 209, § 7º, do Regimento Interno do TCU, remeter cópia deste acórdão à Procuradoria da República no Distrito Federal, para adoção das medidas que entender cabíveis;
9.6. encaminhar cópia deste acórdão à Secretaria Especial de Cultura e aos responsáveis.

Trata-se de tomada de contas especial instaurada pelo então Ministério da Cultura, em razão da não comprovação da execução do objeto do Convênio 355/2004, que teve por objeto a aquisição de instrumentos musicais e equipamentos de sonoplastia para a Associação Ministério Comunidade Evangélica, para a realização de cursos, workshops e eventos direcionados a um público de baixa renda.

Segunda Câmara

Ministério da Cultura (extinto).

3. Responsáveis: Associação Brasileira de Desenvolvimento e Ação Social (26.444.489/0001-84); Marinalva Rodrigues de Mattos Gomes (XXX.043.021-XX).

13.1. Ministros presentes: Aroldo Cedraz (na Presidência), Augusto Nardes, Raimundo Carreiro e Bruno Dantas (Relator).
13.2. Ministros-Substitutos presentes: Marcos Bemquerer Costa e André Luís de Carvalho.

BRUNO DANTAS

Por registrar as principais ocorrências do processo até o momento, resumindo os fundamentos das peças acostadas aos autos, adoto como relatório, com os ajustes necessários, a instrução da secretaria responsável pela análise da demanda (peça 89) , a qual contou com a anuência do corpo diretivo da unidade (peças 90 e 91) :
"INTRODUÇÃO
1. Trata-se de Tomada de Contas Especial instaurada pelo extinto MinC - Ministério da Cultura, em desfavor da ABA - Associação Brasileira de Desenvolvimento e Ação Social (26.444.489/0001-84) , e da sua ex-Presidente , Marinalva Rodrigues de Mattos Gomes (XXX.043.021-XX) - gestão de 28/7/2003 a 26/8/2006, em razão da não comprovação da execução do objeto do Convênio 355/2004 - Siafi 521969, firmado entre o MinC e a Associação Ministério Comunidade Evangélica para a 'aquisição de instrumentos musicais e equipamentos de sonoplastia para a Associação Ministério Comunidade Evangélica, para a realização de cursos, workshops e eventos direcionados a um público de baixa renda' (peça 2, p. 45-50, e Peça 3, p. 1-9) .
2. Registra-se que a Associação Ministério Comunidade Evangélica teve seu nome alterado para ABA - Associação Brasileira de Desenvolvimento e Ação Social (peça 5, p. 17) , nela figurando como presidente Alex Fabiane da Silva Santos (peça 4, p. 23) .
HISTÓRICO
3. O Convênio 355/2004 foi firmado no valor de R$ 98.115,00, sendo R$ 88.303,50 a cargo do concedente, e R$ 9.811,50 de contrapartida do convenente. O ajuste teve vigência de 21/12/2004 a 16/11/2005, com prazo para apresentação da prestação de contas em 16/12/2005. Os recursos foram transferidos por meio da Ordem Bancária 2005OB902262, de 17/10/2005, no valor de R$ 88.303,50 (peça 3 p. 15) .
4. A respeito da prestação de contas encaminhada pela convenente ao MinC (peça 3, p. 23) , foram emitidos os Pareceres Técnicos 043/2015, de 10/8/2015 (peça 4, p. 51-5) e 046/2015, de 12/11/2015 (peça 4, p. 57-60) , que sugeriram a instauração da TCE em virtude da não comprovação da boa e regular aplicação dos recursos públicos, decorrente da impossibilidade de se aferir o cumprimento do objeto mediante a apresentação dos documentos hábeis para tanto.
5. A insuficiência documental não permitiu a verificação de que os instrumentos e equipamentos tenham sido adquiridos e, se o foram, qual a destinação que lhes foi dada (peça 4, p. 53) . Outrossim, não foi possível aferir se teriam sido ministrados os cursos para os aprendizes utilizarem os instrumentos musicais, conforme o Plano de Trabalho aprovado (peça 4, p. 54) .
6. Por sua vez, a prestação de contas evidenciou que o projeto foi realizado em Brasília - DF (peça 4, p. 54) , e não no Estado de Santa Catarina, conforme estabelecido no Plano de Trabalho (peça 2, p. 3) . A alteração do local a ser beneficiado com o projeto não foi objeto, sequer, de consulta ao MinC, tendo sido efetuada ao alvedrio da convenente.
7. Tais constatações e conclusões foram ratificadas pelo Parecer Técnico 012/2016, de 16/2/2016 (peça 5, p. 35-7) , e pelo Parecer Financeiro 29/2016, de 21/3/2016 (peça 5, p. 39-41) , nos quais também se registrou que, dos R$ 88.303,50 repassados, deveria ser abatido o valor de R$ 517,00 já restituído (peça 3, p. 43) , perfazendo o débito o montante original de R$ 87.786,50. Por fim, os Pareceres 034/2016, de 6/10/2016 (peça 9, p. 1-8) , e 039/2016, de 6/10/2016 (peça 10, p. 1-4) , concluíram pela reprovação da prestação de contas.
8. Devidamente notificada acerca da não aprovação das contas do Convênio 355/2004, por meio dos expedientes às Peças 3 (p. 25-27; 39-45; e 55-57) , 4 (p. 11-12) , e 5 (p. 5-8; 9-11 e 47) , Marinalva Rodrigues de Mattos Gomes não promoveu o saneamento das irregularidades apontadas e, tampouco, devolveu os recursos, instaurando-se a Tomada de Contas Especial.
9. No Relatório de Tomada de Contas Especial 032/2016, de 14/10/2016 (peça 13, p. 1-7) , foi imputado débito de R$ 87.786,50 a Marinalva Rodrigues de Mattos Gomes, em virtude da não comprovação da boa e regular aplicação dos recursos repassados.
10. O Relatório de Auditoria 181/2017 da Controladoria Geral da União (peça 17, p. 1-3) ratificou as conclusões do Tomador de Contas. Após serem emitidos o Certificado de Auditoria, o Parecer do Dirigente e o Pronunciamento Ministerial (peças 17, p. 5-6; e 21, p. 1) , o processo foi remetido a esse Tribunal.
11. A instrução inicial do feito (peça 24) , acompanhando as conclusões do Tomador de Contas (peça 13, p. 1-7) , ratificadas pela CGU (peça 17, p 1-3) , concluiu pela responsabilidade de Marinalva Rodrigues de Mattos Gomes quanto à não comprovação da boa e regular aplicação dos recursos oriundos do Convênio 355/2004, em virtude da não apresentação da devida documentação comprobatória das despesas.
12. Por conseguinte, realizou-se a citação da responsável, por meio do Ofício 0770/2018-TCU/Secex-TCE (peça 27) , de 25/7/2018, em razão da seguinte irregularidade:
Irregularidade: não comprovação da boa e regular aplicação dos recursos recebidos por força do Convênio 355/2004 - Siafi 521969, em virtude da impugnação total das despesas, no valor de R$ 87.786,50, ante a não apresentação da documentação comprobatória da aquisição dos instrumentos musicais e equipamentos de sonoplastia, bem como da realização dos cursos previstos.
13. Devidamente cientificada, conforme atesta o AR de 7/8/2018 (peça 28, p. 1) , a responsável não apresentou sua defesa, tampouco recolheu a quantia indicada, sobrevindo nova instrução desta unidade técnica (peça 3) , na qual se propôs que a ex-gestora fosse considerada revel, na forma do § 3º do art. 12 da Lei 8.443/1992, com o consequente julgamento pela irregularidade de suas contas e imputação de débito. O encaminhamento sugerido foi ratificado pelo Diretor Técnico (peça 32) e pelo Titular da Secex-TCE (peça 33) .
14. Nesse ínterim, por intermédio de seus advogados regularmente constituídos nos autos (peça 38) , a responsável formulou ao Tribunal pedido de declaração de nulidade da citação anteriormente realizada, bem como o restabelecimento do prazo de 30 (trinta) dias para apresentação de alegações de defesa, tendo em vista o fato de a representada estar residindo fora do país.
15. O Exmo. Relator, Ministro Bruno Dantas, exarou despacho (peça 40) deferindo a devolução do prazo de 30 (trinta) dias, para que Marinalva apresentasse as alegações de defesa, registrando que, 'ainda que nula fosse a citação, tal vício já teria sido sanado pelo comparecimento da requente ao processo, nos termos do §1º do art. 239 do CPC/15, na forma do art. 298 do RI/TCU'.
16. A responsável apresentou suas alegações de defesa (peça 43) , cuja linha argumentativa centrou-se no fato de que o órgão instaurador não encaminhou ao TCU os elementos que integravam a prestação de contas apresentada pela convenente, os quais, segundo alegado, comprovariam a compra dos 'materiais do convênio'.
17. As alegações de defesa foram analisadas em nova instrução desta unidade técnica (peça 44) , na qual se reconheceu que, de fato, o MinC não apresentou os elementos componentes da prestação de contas, tendo se limitado a encaminhar ao TCU suas manifestações técnicas acerca desta, conforme os pareceres técnicos referidos no item 5 supra.
18. A instrução técnica de Peça 44 apontou que 'todas as exigências levadas a efeito pelo MinC durante o período de gestão de Marinalva Rodrigues de Mattos Gomes como Presidente da ABA foram por ela devida e prontamente atendidas', 'sendo que as notificações encaminhadas dando conta das irregularidades causadoras da instauração da TCE, apenas o foram após o término de seu mandato, e, ainda assim, endereçadas à ABA, não mais à defendente'.
19. Nesse contexto, concluiu-se pela exclusão da responsabilidade de Marinalva Rodrigues de Mattos Gomes, conforme o seguinte excerto:
'35. Na verdade, a primeira notificação encaminhada à defendente, tratando especificamente da instauração da TCE, deu-se por meio do Ofício 186/2015, de 14/12/2015 (peça 5, p. 5-8) , enviado ao seu endereço em Brasília-DF, sendo recebido por terceira pessoa, pois, como mencionado no item 14, a defendente não mais estava residindo no local, estando fora do País, mais precisamente nos Estados Unidos da América (peça 38, p. 1-2) .
36. E o art. 6º da IN TCU 071/2012 prescreve que, 'salvo determinação em contrário do Tribunal de Contas da União, fica dispensada a instauração da tomada de contas especial, nas seguintes hipóteses: II - houver transcorrido prazo superior a dez anos entre a data provável de ocorrência do dano e a primeira notificação dos responsáveis pela autoridade administrativa competente'.
37. Como a avença se encerrou em 16/11/2005, permite-se inferir que a data provável de ocorrência do dano deu-se em data ainda anterior, por evidente, e, considerando-se que a primeira notificação enviada pelo MinC à defendente deu-se apenas em 14/12/2015, por meio do Ofício 186/2015 (peça 5, p. 5-8) , observa-se que, de fato, foi transcorrido o prazo superior a dez anos entre a ocorrência do dano e a primeira notificação expedida pela autoridade administrativa competente, conforme preconiza o supracitado inciso II, do art. 6º da IN TCU 071/2012, devendo ser excluída a responsabilidade de Marinalva.'
20. Assim, comprovado o prejuízo à defesa de Marinalva Rodrigues de Mattos Gomes, e ante a possibilidade de eventual inclusão da Associação Brasileira de Desenvolvimento e Ação Social - ABA no polo passivo desta TCE, foi proposta a realização de diligência à Secretaria Especial da Cultura do Ministério da Cidadania (órgão que sucedeu o Ministério da Cultura) , com vistas ao encaminhamento da documentação originalmente apresentada pela responsável, a título de prestação de contas  (peça 44) .
21. Implementada a medida por intermédio do Ofício 1058/2019-TCU/Secex-TCE, de 18/3/2019, endereçado a Henrique Medeiros Pires, Secretário Especial da Cultura do Ministério da Cidadania (peça 47) , a diligência foi recebida, conforme atesta o AR datado de 8/4/2019 (peça 48) .
22. Em vista do não atendimento ao Ofício 1058/2019-TCU/Secex-TCE, foi proposta a reiteração da diligência (peça 49) , a qual se deu por meio do Ofício 10065/2019, de 7/11/2019 (peça 54) , recebido em 25/11/2019 (peça 55) . A documentação requerida foi encaminhada ao TCU pela Secretaria Especial da Cultura (peça 47) , por intermédio do Ofício 1153/2019/SECULT/GAB/MC, de 26/11/2019 (peça 46) .
23. Registra-se que Marinalva Rodrigues de Mattos Gomes, por intermédio de seus advogados, formulou pedido de sustentação oral, no julgamento do presente feito (peça 52) .
24. Após exame levado a termo por esta Unidade Técnica, foi proposta a exclusão da responsabilidade de Marinalva Gomes, bem como a citação da ABA (peça 60) , acompanhada dos pronunciamentos uníssonos desta Unidade Técnica (peças 61-62) .
25. Contudo, por meio do Despacho exarado pelo Min. Bruno Dantas (peça 65) , foi revertida a exclusão de responsabilidade supramencionada, decidindo-se, com a proposta do parquet especializado, pela citação de Marinalva Rodrigues de Mattos Gomes e da ABA - Associação Brasileira de Desenvolvimento e Ação Social, nos termos propostos no parecer de Peça 64.
26. E, em cumprimento à determinação supramencionada, foram elaborados os pronunciamentos uníssonos de Peças 71-72, promovendo a citação dos responsáveis acima mencionados, nos seguintes termos:
'a) realizar a citação de Marinalva Rodrigues de Mattos Gomes e da Associação Ministério Comunidade Evangélica (AMCE) - atual Associação Brasileira de Desenvolvimento e Ação Social (ABA) -, com fundamento nos arts. 10, § 1º, e 12, incisos I e II, da Lei 8.443/1992 c/c o art. 202, incisos I e II, do Regimento Interno (RI) /TCU, para que, no prazo de quinze dias, a contar da ciência das respectivas notificações, apresentem alegações de defesa e/ou recolham, aos cofres do Tesouro Nacional, em solidariedade, a quantia abaixo indicada, atualizada monetariamente a partir da respectiva data de ocorrência até o efetivo recolhimento, abatendo-se na oportunidade o montante ressarcido, na forma da legislação em vigor:
	VALOR (R$) 
	DATA DA OCORRÊNCIA
	DÉBITO/CRÉDITO

	88.303,50
	19/10/2005
	Débito

	517,00
	2/1/2007
	Crédito

Irregularidade: não comprovação da boa e regular aplicação dos recursos recebidos por força do Convênio 355/2004 - Siafi 521969, em virtude da impugnação total das despesas e da existência de indícios de fraude, devido à não apresentação de documentação idônea e comprobatória da aquisição dos equipamentos e instrumentos musicais, bem como da realização dos cursos previstos, em conformidade ao Plano de Trabalho do ajuste, e ao saque dos recursos por meio de cheques pagos na agência bancária.
Condutas:
- não comprovar a boa e regular aplicação dos recursos recebidos por força do Convênio 355/2004 - Siafi 521969, em virtude da impugnação total das despesas e da existência de indícios de fraude, devido à não apresentação de documentação idônea e comprobatória da aquisição dos equipamentos e instrumentos musicais, bem como da realização dos cursos previstos, em conformidade ao Plano de Trabalho do ajuste;
- sacar, por intermédio de sua então presidente e/ou de outros dirigentes da Associação Ministério Comunidade Evangélica (AMCE) , a quase totalidade dos recursos do Convênio 355/2004, por meio de cheques pagos na agência bancária, o que inviabilizou a constatação do nexo entre os recursos federais e os gastos efetuados.
b) informar aos responsáveis que, caso venham a ser condenados pelo Tribunal, os débitos ora apurados serão acrescidos de juros de mora, nos termos do § 1º do art. 202 do RI/TCU;
c) esclarecer aos responsáveis, em obediência ao art. 12, §2º, da Lei 8.443/1992 e ao art. 12, inciso VI, da Resolução TCU 170/2004, que o recolhimento tempestivo do débito somente saneará o processo caso seja reconhecida sua boa-fé e não se constate outra irregularidade nas contas;
d) informar aos responsáveis que o Tribunal poderá analisar pedido de parcelamento do débito, caso assim o desejem, nos termos do art. 26 da Lei 8.443/1992 c/c o art. 217 do RI/TCU; e
e) esclarecer aos responsáveis, em obediência ao art. 12, §2º, da Lei 8.443/1992 e ao art. 12, inciso VII, da Resolução TCU 170/2004, que o não atendimento à citação implicará revelia, para todos os efeitos, dando-se prosseguimento ao processo'.
27. Devidamente notificadas, conforme atestam os Ofícios 1158 e 1159/2021-TCU/Seproc, de 21/1/2021 (peças 75-76) e os ARs de 11 e 17/2/2021 (peças 77 e 82) , a ABA - Associação Brasileira de Desenvolvimento e Ação Social, após pedido de prorrogação de prazo (peças 78-79) , fez apresentar suas alegações de defesa de Peça 84, p. 1-23 e Peça 87, 1-4, acompanhada do documento de Peça 88, p. 1, a seguir analisadas, ao passo que a Srª Marinalva Rodrigues de Mattos Gomes, apesar de pleitear nova prorrogação de prazo, por mais 30 dias, em 3/3/2021 (peça 83) , ainda assim, não compareceu aos autos, seja para apresentar suas alegações de defesa, seja para recolher a quantia devida, podendo, com fundamento no § 3º, art. 12, Lei 8.443, de 16 de julho de 1992, ser considerada revel, para todos os efeitos, dando-se prosseguimento ao processo.
28. Observa-se que a Srª Marinalva Rodrigues de Mattos Gomes, apesar de devidamente notificada, compulsando os autos, observa-se que a responsável epigrafada se manteve inerte perante esta Corte de Contas e, desta forma, não se manifestou quanto à irregularidade a ela imputada no prazo regimental fixado. Ademais, em pesquisa realizada na base de dados deste Tribunal, observa-se que não há documentos pendentes de juntada nestes autos que guardem relação com eventuais alegações de defesa apresentadas pela responsável, ainda que intempestivas.
29. Assim, os autos foram, então, encaminhados à Unidade Técnica para fins de instrução e consequente apreciação no mérito pelo Tribunal, após a prévia manifestação do Parquet de Contas.
EXAME TÉCNICO
30. O exame técnico ora proposto compreende a análise da revelia configurada, tomando como base a irregularidade atribuída a Marinalva Rodrigues de Mattos Gomes, no âmbito da preliminar, em cotejo com os elementos comprobatórios constantes dos autos e os argumentos que possam ser aproveitados em seu favor em manifestações colhidas na fase interna desta Tomada de Contas Especial, acaso existentes.
31. Preliminarmente, cumpre tecer breves considerações sobre a forma como são realizadas as comunicações processuais no TCU. A esse respeito, destacam-se o art. 179, do Regimento Interno do TCU (Resolução 155, de 4/12/2002) e o art. 4º, inciso III, § 1º, da Resolução TCU 170, de 30 de junho de 2004, in verbis:
'Art. 179. A citação, a audiência ou a notificação, bem como a comunicação de diligência, farse-ão:
I - mediante ciência da parte, efetivada por servidor designado, por meio eletrônico, fac-símile, telegrama ou qualquer outra forma, desde que fique confirmada inequivocamente a entrega da comunicação ao destinatário;
II - mediante carta registrada, com aviso de recebimento que comprove a entrega no endereço do destinatário;
III - por edital publicado no Diário Oficial da União, quando o seu destinatário não for localizado'
'Art. 3º As comunicações serão dirigidas ao responsável, ou ao interessado, ou ao dirigente de órgão ou entidade, ou ao representante legal ou ao procurador constituído nos autos, com poderes expressos no mandato para esse fim, por meio de:
I - correio eletrônico, fac-símile ou telegrama;
II - servidor designado;
III - carta registrada, com aviso de recebimento;
IV - edital publicado no Diário Oficial da União, quando o seu destinatário não for localizado, nas hipóteses em que seja necessário o exercício de defesa'.
Art. 4º. Consideram-se entregues as comunicações:
I - efetivadas conforme disposto nos incisos I e II do artigo anterior, mediante confirmação da ciência do destinatário;
II - realizadas na forma prevista no inciso III do artigo anterior, com o retorno do aviso de recebimento, entregue comprovadamente no endereço do destinatário;
III - na data de publicação do edital no Diário Oficial da União, quando realizadas na forma prevista no inciso IV do artigo anterior.
§ 1º O endereço do destinatário deverá ser previamente confirmado mediante consulta aos sistemas disponíveis ao Tribunal ou a outros meios de informação, a qual deverá ser juntada ao respectivo processo.'
32. Bem se vê, portanto, que a validade da citação via postal não depende de que o aviso de recebimento seja assinado pelo próprio destinatário da comunicação, o que dispensa, no caso em tela, a entrega do AR em 'mãos próprias'. A exigência da norma é no sentido de o Tribunal verificar se a correspondência foi entregue no endereço correto, residindo aqui a necessidade de certeza inequívoca.
33. Não é outra a orientação da jurisprudência do TCU, conforme se verifica dos julgados a seguir transcritos:
Acórdão 3648/2013-TCU-Segunda Câmara | Relator: Ministro José Jorge
'São válidas as comunicações processuais entregues, mediante carta registrada, no endereço correto do responsável, não havendo necessidade de que o recebimento seja feito por ele próprio.'
Acórdão 1019/2008-TCU-Plenário | Relator: Ministro Benjamin Zymler
'É prescindível a entrega pessoal das comunicações pelo TCU, razão pela qual não há necessidade de que o aviso de recebimento seja assinado pelo próprio destinatário. Entregandose a correspondência no endereço correto do destinatário, presume-se o recebimento da citação.'
Acórdão 1.526/2007Plenário | Relator: Ministro Aroldo Cedraz
'As comunicações do TCU, inclusive as citações, deverão ser realizadas mediante Aviso de Recebimento - AR, via Empresa Brasileira de Correios e Telégrafos, bastando para sua validade que se demonstre que a correspondência foi entregue no endereço correto.'
34. A validade do critério de comunicação processual do TCU foi referendada pelo Supremo Tribunal Federal, nos termos do julgamento do MS-AgR 25.816/DF, por meio do qual se afirmou a desnecessidade da ciência pessoal do interessado, entendendo-se suficiente a comprovação da entrega do 'AR' no endereço do destinatário:
'EMENTA: AGRAVO REGIMENTAL. MANDADO DE SEGURANÇA. DESNECESSIDADE DE INTIMAÇÃO PESSOAL DAS DECISÕES DO TRIBUNAL DE CONTAS DA UNIÃO. ART. 179 DO REGIMENTO INTERNO DO TCU. INTIMAÇÃO DO ATO IMPUGNADO POR CARTA REGISTRADA, INICIADO O PRAZO DO ART. 18 DA LEI 1.533/51 DA DATA CONSTANTE DO AVISO DE RECEBIMENTO. DECADÊNCIA RECONHECIDA. AGRAVO IMPROVIDO.
O envio de carta registrada com aviso de recebimento está expressamente enumerado entre os meios de comunicação de que dispõe o Tribunal de Contas da União para proceder às suas intimações.
O inciso II do art. 179 do Regimento Interno do TCU é claro ao exigir apenas a comprovação da entrega no endereço do destinatário, bastando o aviso de recebimento simples.'
35. No caso vertente, a citação de Marinalva Rodrigues de Mattos Gomes foi efetuada no endereço localizado à Rua C 209 - Bloco B - Ed. Transamérica, 95 - SETOR JARDIM AMERICA - CEP 74.270-220 - Goiânia /GO, a partir de pesquisa realizada pelo TCU no Sistema CPF da Receita Federal, conforme evidenciado no expediente (peça 76) , no aviso de recebimento (peça 82) e na respectiva consulta colacionada aos autos (peça 73) , bem como do Despacho de Conclusão das Comunicações Processuais (peça 86) , sendo devidamente recebida a referida notificação.
36. Verifica-se, pois, que a responsável foi notificada mediante ofício, de forma bastante zelosa, razão pela qual se comprova devidamente a entrega do respectivo instrumento em consonância com a lei e a jurisprudência aplicáveis.
37. Superada a análise acerca da validade das notificações, transcorrido o prazo regimental fixado, bem como o pedido de prorrogação de prazo de 30 dias, datado de 3/3/2021 (peça 83) , e mantendo-se inerte a aludida responsável, impõe-se que seja considerada revel, dando-se prosseguimento ao processo, com fulcro no art. 12, § 3º, da Lei 8.443, de 16 de julho de 1992, destacando-se que, nos casos de pedidos de dilação de prazo, o Tribunal não é obrigado a comunicar o defendente a respeito da sua decisão, ressaltando-se que, uma vez ultrapassado o prazo pleiteado e não apresentada a defesa, materializa-se o seu efetivo decurso.
38. Nos processos do TCU, a revelia não leva à presunção de que seriam verdadeiras todas as imputações levantadas contra os responsáveis, diferentemente do que ocorre no processo civil, em que a revelia do réu opera a presunção da verdade dos fatos narrados pelo autor. Dessa forma, a avaliação da responsabilidade do agente não pode prescindir da prova existente no processo ou para ele carreada.
39. Ao não apresentar sua defesa, a responsável deixou de produzir prova da regular aplicação dos recursos sob suas responsabilidades, em afronta às normas que impõem aos gestores públicos a obrigação legal de, sempre que demandados pelos órgãos de controle, apresentar os documentos que demonstrem a correta utilização das verbas públicas, a exemplo do contido no art. 93 do Decreto-Lei 200/67: 'Quem quer que utilize dinheiros públicos terá de justificar seu bom e regular emprego na conformidade das leis, regulamentos e normas emanadas das autoridades administrativas competentes.'
40. Com efeito, conforme análises empreendidas na fase interna e pela Unidade Técnica deste Tribunal no bojo da instrução preliminar, constatou-se a não comprovação da boa e regular aplicação dos recursos captados por meio do Convênio 355/2004 - Siafi 521969, firmado entre o MinC e a Associação Ministério Comunidade Evangélica, cujo objeto era 'a aquisição de instrumentos musicais e equipamentos de sonoplastia para a Associação Ministério Comunidade Evangélica, para a realização de cursos, workshops e eventos direcionados a um público de baixa renda', em razão da impugnação total das despesas, no valor original de R$ 87.786,50, em razão da não comprovação da execução do objeto pactuado.
41. Mesmo as alegações de defesa não sendo apresentadas, considerando o princípio da verdade real que rege esta Corte, procurou-se buscar, em manifestações do responsável na fase interna desta Tomada de Contas Especial, argumentos que possam ser aproveitados em seu favor.
42. Ademais, a responsável manteve-se silente a partir de então e não mais se manifestou acerca das irregularidades constatadas, apontando a ocorrência de dano ao erário perante o Ministério à época, e este Tribunal em sede de citação.
43. Em se tratando de processo em que a parte interessada não se manifestou acerca das irregularidades imputadas, não há elementos para que se possa efetivamente aferir e reconhecer a ocorrência de boa-fé na conduta do responsável, podendo este Tribunal, desde logo, proferir o julgamento de mérito pela irregularidade das contas, conforme nos termos dos §§ 2º e 6º do art. 202 do Regimento Interno do TCU.
44. Nesse sentido, são os Acórdão 2064/2011-TCU-Primeira Câmara, da relatoria do Ministro Ubiratan Aguiar; 6.182/2011-TCU-1ª Câmara, da relatoria do Ministro Weber de Oliveira; 4.072/2010-TCU-1ª Câmara, da relatoria do Ministro Valmir Campelo; 1.189/2009-TCU-1ª Câmara, da relatoria do Ministro Marcos Bemquerer; e 731/2008-TCU-Plenário, da relatoria do Ministro Aroldo Cedraz; dentre outros.
Alegações de Defesa - ABA - Associação Brasileira de Desenvolvimento e Ação Social:
45. Em suas alegações de defesa de Peça 84, p. 1-23 e Peça 87, 1-4, acompanhada do documento de Peça 88, p. 1, a ABA - Associação Brasileira de Desenvolvimento e Ação Social, após tecer comentários acerca da sua tempestividade e do histórico do presente processo, alega o que segue:
'DA INTEMPESTIVIDADE PARA INSTAURAÇÃO DA TCE NO MINC.
O convênio em tela fora aprovado no âmbito do concedente em 17 de dezembro de 2004, em parecer jurídico da lavra da advogada da União à época, conforme se vê na peça 2.1 volume 2 do processo. O convênio em apreço foi assinado em 21 de dezembro de 2004, entretanto, a ora defendente somente foi chamada para responder TCE na fase interna em 2016, após a regular abertura, e em endereço que não é o seu, como se sabe, pois o referido ofício fora recebido por pessoa estranha em local que não residia à época e isso 12 anos após a assinatura do convênio.
Nesse TCU, apenas foi chamada em agosto de 2018 em correspondência que não lhe fora entregue, ou seja, 14 anos após a assinatura da avença.
É patente ainda que desde os fatos (2004) , até o chamamento da responsável (2018) , decorreram longos 14 anos, prejudicando sobremaneira o seu exercício de defesa. É esse o entendimento desse E. Tribunal, verbis: Acórdão 5879/2010-TCU-Segunda Câmara:
 (...) 
1. Nos termos do art. 201, §3º, do Regimento Interno do Tribunal, arquiva-se a tomada de contas especial, sem julgamento de mérito, por ausência de pressuposto de desenvolvimento válido e regular do processo, quando o exercício do contraditório e da ampla defesa for prejudicado em virtude do longo decurso de tempo entre os fatos geradores da TCE e a primeira notificação dos responsáveis.
DA OFENSA AO CONTRADITÓRIO E AMPLA DEFESA EM VIRTUDE DA AUSÊNCIA DE DOCUMENTOS. DO DECURSO DO TEMPO ENTRE OS FATOS E O CHAMAMENTO DO CONVENENTE.
É requisito essencial para a constituição de processo da TCE a comprovação de ocorrência de dano consubstanciada na descrição detalhada dos fatos, quantificação do débito, a identificação dos responsáveis e as medidas administrativas adotadas para ressarcimento ao erário federal, já que a TCE constitui medida de exceção.
13 ANOS DESDE A PRÁTICA DO ATO ATÉ A NOTIFICAÇÃO.
Considerando que a defendente sequer foi devidamente notificada na fase interna e somente o foi na fase externa 14 anos após a assinatura do convênio e 13 anos após a execução do mesmo, há que se reconhecer um longo tempo que prejudica e muito sua defesa, mormente quando se demonstra que tais documentos foram juntados na fase interna e NÃO FORAM ENVIADOS A ESSE TRIBUNAL.
Esta Respeitável Corte de Contas assevera o entendimento de que o decurso do tempo inviabiliza o exercício do contraditório e da ampla defesa, e uma vez caraterizado a ofensa a estes princípios, a TCE deverá ser arquivada, vejamos:
 (...) 
Como se não bastasse o fato descrito acima, urge salientar que não foram juntados nesses autos os documentos necessários para elucidar os fatos e esclarecer a verdade, CONTUDO, TODOS FORAM JUNTADOS NO ÂMBITO DO CONCEDENTE, QUE NÃO OS ENVIOU PARA ESSE TCU.
Excelência, não foram anexadas aos autos os inúmeros documentos já juntados pela associação convenente ao longo de quase 15 anos, e tal documentação é fundamental para o deslinde da matéria arguida.
Esse fato prejudica sobremaneira a defesa da defendente.
Ora, torna-se impossível defender-se sobre um fato que ocorreu no ano de 2004, no qual a defendente somente foi cientificada por esse Tribunal em 2018, e ainda não foram anexados documentos fundamentais que poderiam comprovar a lisura de seus atos.
Portanto, o processo deverá ser arquivado, haja vista que o princípio do contraditório e da ampla defesa restaram lesados, pois o decurso de tempo prejudica o acesso aos meios inerentes a sua defesa, e a ausência de documentos pressupõe na irrefutável ausência de pressupostos de desenvolvimento válido e regular do processo'. (peça 84, p. 3-9) (grifamos) 
46. Conforme se depreende do teor das alegações de defesa supratranscritas, a defendente sustenta que o interregno temporal decorrido entre a ocorrência dos fatos e a notificação aos responsáveis teria prejudicado o seu direito de defesa, aventando, assim, a ausência de pressupostos válidos para a constituição da presente TCE, requerendo, por fim, o seu arquivamento.
47. Inicialmente, há de se observar que referida matéria é balizada pelo art. 6º, II, da IN/TCU 71/2012, que prescreve a dispensa da instauração de Tomada de Contas Especial quando 'houver transcorrido prazo superior a dez anos entre a data provável de ocorrência do dano e a primeira notificação dos responsáveis pela autoridade administrativa competente'.
48. Ou seja, o referido dispositivo normativo anota que o prazo a ser considerado como razoável para a instauração da TCE é de dez anos, critério esse que leva em conta, certamente, como um de seus efeitos indesejáveis, caso não observado, o prejuízo ao direito de defesa, por evidente.
49. Todavia, no caso em tela, verifica-se que não transcorreram mais de dez anos desde o fato gerador sem que tenha havido a notificação dos responsáveis pela autoridade administrativa federal competente - o MinC (art. 6º, inciso II, c/c art. 19 da IN-TCU 71/2012, modificada pela IN-TCU 76/2016) , uma vez que o ajuste vigeu até 16/11/2005, com prazo para apresentação da prestação de contas em 16/12/2005, e o MinC requereu a documentação comprobatória complementar em 25/5/2011  (peça 4, p. 11-12) , cuja ausência acarretou a emissão dos Pareceres Técnicos 043/2015, de 10/8/2015 (peça 4, p. 51-5) e 046/2015, de 12/11/2015 (peça 4, p. 57-60) , que sugeriram a instauração da TCE em virtude da não comprovação da boa e regular aplicação dos recursos transferidos, não se vislumbrando a decorrência de qualquer lapso temporal que pudesse macular o direito de defesa.
50. Não obstante, do Parecer do Ministério Público Junto ao TCU (peça 64) , que resultou na reinclusão de Marinalva Gomes no polo passivo dos autos, consta arrazoado a respeito do tema sob tutela, o que, dada sua precisão, impõe seja transcrito ipsis literis:
'50. Considerando que o repasse do MinC à AMCE ocorreu em 19/10/2005 e que os dispêndios possivelmente irregulares foram efetuados nos dias 19 e 20/10/2005 (vide cheques no extrato bancário à peça 57, p. 41) , poder-se-ia aventar a ocorrência da prescrição da pretensão de ressarcimento. Tendo em vista que o ato do titular da SecexTCE, por meio do qual foi autorizada a citação da então presidente da entidade convenente, foi expedido em 24/7/2018 (peça 26) , teriam se passado mais de dez anos entre o saque de valores da conta específica do convênio e a ordem para que Marinalva Rodrigues de Mattos Gomes fosse citada nos autos.
51. Ocorre que, mesmo tendo sido superado, por hipótese, o marco decenal de demarcação do fim do prazo prescricional, a contagem indicada no parágrafo precedente somente poderia ser empregada caso não existissem fortes indícios de que os valores que foram repassados pelo MinC à AMCE não foram direcionados para o pagamento dos equipamentos e instrumentos musicais relacionados na Nota Fiscal emitida em 19/10/2005 pela empresa Ágape Informática & Music Ltda. - ME, no total de R$ 98.110,00 (peça 57, p. 26) .
52. Consoante análise promovida pela SecexTCE na instrução à peça 60, cujos excertos são a seguir transcritos, há grande possibilidade de ter ocorrido fraude no emprego dos recursos oriundos do Convênio 355/2004:
'27. No tocante à comprovação da compra dos instrumentos e equipamentos, a superveniência aos autos da Relação de Pagamentos, da nota fiscal e dos extratos bancários permite, tão somente, que se certifique que foi paga [supostamente] à empresa Ágape Informática & Music Ltda. - ME a quantia de R$ 98.110,00, relativamente à aquisição dos referidos bens relacionados na Nota Fiscal 093, de 19/10/2005 (peça 57, p. 26) .
28. Vale observar que os valores pagos pelos cheques 850001 a 850012, correlacionados na Relação de Pagamentos à Nota Fiscal 093 (peça 57, p. 19) , embora totalizem o valor de R$ 98.110,00, não apresentam correspondência com os valores dos itens discriminados no aludido comprovante fiscal. Ressalta-se, inclusive, que os cheques foram descontados, em sua quase totalidade (excetua-se o 850001) , nos dias 19 e 20/5 [rectius: 10]/2005, circunstância que afasta a possibilidade desses cheques se referirem a parcelas de pagamentos dos bens adquiridos.
29. Esse fato, por si, já é bastante para caracterizar a ausência do nexo de causalidade entre os pagamentos realizados mediante os cheques 850001 a 850012, que consumiram a totalidade dos recursos do convênio, com o objeto do ajuste. Para além da incongruência mencionada acima, é de se destacar que os cheques 850002 a 850012 - que totalizam R$ 90.896,00 - não foram pagos mediante compensação bancária (peça 57, p. 22) , o que os equipara ao saque efetuado diretamente no caixa, prática esta que, além de contrariar as normas específicas, impossibilita a identificação do efetivo credor, e, por conseguinte, impossibilita o estabelecimento do vínculo causal entre o montante repassado e o objeto executado.
30. Ademais, a Nota Fiscal 093 foi objeto de questionamento no Parecer Técnico 043/2015, onde se constatou que sua emissão se deu fora da data de validade do talonário (peça 4, p. 52, item 3.5) , fato que pode ser comprovado pela cópia do aludido documento fiscal, que integra a prestação de contas (peça 57, p. 19) . Embora a justificativa para o fato - prorrogação da NF pela autoridade fazendária - tenha sido considerada satisfatória pelo Parecer 34/2016 (peça 9, p. 1-8) , a ocorrência corrobora o conjunto indiciário dos autos quanto à possibilidade de fraude na aquisição dos instrumentos musicais e equipamentos, em questão.
31. Por sua vez, a despeito da baixa força probatória que o TCU atribui a fotografias, vale ressaltar que o acervo fotográfico que integra a prestação de contas (peça 57, p. 29-32) não apresenta qualquer elemento que, minimamente, o possa relacionar com a entidade convenente ou, até mesmo, com o público beneficiário. Trata-se de fotos que, em parte, parecem ter sido retiradas de anúncios (peça 57, p. 29 e 31- parte superior) , ou tiradas na loja (peça 57, p. 30, 31 - parte inferior, e 32) .
32. Portanto, corrobora-se as conclusões dos técnicos do MinC, no sentido que a prestação de contas apresentada não se presta a comprovar a execução do objeto do convênio, uma vez que os elementos que a integram não permitem a verificação de que os instrumentos e equipamentos tenham sido adquiridos e, se o foram, qual a destinação que lhes foi dada. (peça 60, p. 4-5 - grifos nossos e do original) '
53. Considerando a forte possibilidade de que a então presidente da AMCE tenha agido intencionalmente para fraudar a prestação de contas do Convênio 355/2004, por ela assinada e apresentada ao MinC em fevereiro de 2006, a fim de conferir aparência de legalidade à execução do ajuste, a contagem do prazo prescricional deve ser deflagrada a partir da emissão do Parecer Técnico 43/2015-G06/Passivo/CPCON/CGEXE/SPOA/SE/MinC, de 10/8/2015 (peça 4, p. 51-55) , e do Parecer Financeiro 46/2015-CPCON/CGEXE/SPOA/MinC, de 12/11/2015 (peça 4, p. 57-59) . Por meio desses expedientes, materializou-se a conclusão do MinC de que não havia comprovação da regular aplicação dos recursos federais por parte da AMCE e de sua então presidente.
54. Tendo em vista que o ato que ordenou a citação de Marinalva Rodrigues de Mattos Gomes nesta TCE é de 24/7/2018 (peça 26) , não teriam se passado dez anos desde 10/08/2015, data de elaboração do primeiro dos documentos mencionados no parágrafo precedente. Não ocorreu, portanto, a prescrição da pretensão de ressarcimento em relação a essa responsável.
55. Caso venha a ser autorizada pelo Ministro Bruno Dantas, em 2020, a citação da AMCE, também não terão transcorridos dez anos desde o início da contagem do prazo prescricional (12/11/2015) , o que implica a não incidência da prescrição da pretensão de ressarcimento em face da ONG convenente.
56. Em consequência, mostra-se acertada parte da proposta da SecexTCE, mesmo com o 'longo transcurso do tempo', nas palavras do Ministro Bruno Dantas (peça 63 - grifo nosso) , de promover a citação da associação privada convenente, a fim de que comprove a regular aplicação dos recursos federais, via demonstração do nexo entre esses valores e os equipamentos e instrumentos musicais que teriam sido, supostamente, adquiridos em outubro de 2005.
57. No que se refere à proposta da unidade técnica, de exclusão de Marinalva Rodrigues de Mattos Gomes desta TCE, o Ministério Público entende que a então gestora principal da ONG convenente deve ser citada em solidariedade com a AMCE, com vistas ao ressarcimento ao erário, por dois motivos.
58. O primeiro, anteriormente referenciado, refere-se ao fato de que não incidiu, em relação ao débito a ser atribuído à então presidente da entidade convenente, a prescrição da pretensão de ressarcimento ao erário.
59. O segundo centra-se na compreensão do Parquet de Contas, ao contrário do entendimento manifestado pela SecexTCE, de que não se deve aplicar ao presente caso a providência prevista no inciso II do art. 6º da IN 71/2012, in verbis:
'Art. 6º Salvo determinação em contrário do Tribunal de Contas da União, fica dispensada a instauração da tomada de contas especial, nas seguintes hipóteses:
 (¿) 
II - houver transcorrido prazo superior a dez anos entre a data provável de ocorrência do dano e a primeira notificação dos responsáveis pela autoridade administrativa competente;' (grifo nosso) 
60. A parte destacada da transcrição supra evidencia que a dispensa de instauração ou o arquivamento de TCEs com base no dispositivo retrotranscrito da IN 71/2012 é uma liberalidade da Corte de Contas. Logo, mesmo que o prazo decorrido entre as ocorrências irregulares (19 e 20/10/2005) e a primeira notificação de Marinalva Rodrigues de Mattos Gomes pelo MinC (17/12/2015 - peça 5, p. 7) tenha superado dez anos, o fato de haver fortes indícios de ocorrência de fraude no emprego dos recursos do Convênio 355/2004 justifica a continuidade das apurações, neste processo, em relação à responsável.
61. Ressalta-se a necessidade de ser promovida nova citação da ex-presidente da AMCE nesta TCE, visto que a citação anteriormente efetivada, em julho de 2018 (ofício à peça 27) , não havia levado em conta a prestação de contas que foi apresentada pela entidade concedente ao MinC em fevereiro de 2006 e que somente veio a ser juntada aos autos quando da resposta da Secretaria Especial da Cultura à diligência efetuada pelo Tribunal (novos elementos acostados aos autos em 27/11/2019 - peças 56 e 57) '.
51. Assim, ante a cabal dissertação do Parquet de Contas, resta evidenciado o descabimento do pleito apresentado pela defendente, não havendo que se falar em ausência de pressuposto válidos de constituição da presente TCE.
52. Ato contínuo, a defendente alega o que segue:
'DA OFENSA AO CONTRADITÓRIO E AMPLA DEFESA EM VIRTUDE DA AUSÊNCIA DE DOCUMENTOS. DO DECURSO DO TEMPO ENTRE OS FATOS E O CHAMAMENTO DO CONVENENTE.
Alhures já mencionado, é longo o tempo entre o ato supostamente praticado e a instauração da TCE no tribunal ou no concedente. No âmbito do concedente isso se deu em 2016 e o chamamento por esse tribunal se deu em 2018.
Noutro sentir, até mais importante, não deverá o nobre julgador se esquivar de analisar o que elenca o artigo o art. 205 do CC, no qual institui sobre o prazo prescricional para aplicar as sanções no processo que tramita nesta Corte de contas.
Nesse prisma, o princípio da segurança jurídica é um dos pilares do Estado democrático de Direito, assegurando aos membros de uma coletividade que as relações jurídicas entre as pessoas e entre essas e o Estado tendem a se estabilizar com o tempo, ganhando ares de definitividade.
Nesse cenário, o instituto da prescrição revela-se de extrema importância, na medida em que trata do prazo, do lapso temporal, para que uma relação jurídica se cristalize, tornando-se, portanto, imutável.
Até pouco tempo, o TCU, em sua rotina processual, ressentia-se pela falta de uniformidade no que toca ao prazo prescricional para o exercício de sua pretensão punitiva. É dizer: não havia consenso entre os ministros de qual seria o prazo limite para que o TCU exercitasse o seu poder-dever de aplicar penalidades aos gestores públicos faltosos.
A despeito de sua aparente simplicidade, a prescrição é um instituto cuja correta aplicação depende de diversas variáveis. Não basta saber quanto tempo o Estado dispõe para exercer seu poder-dever de punir uma irregularidade. É preciso saber quando esse prazo começa a fluir. É preciso saber se esse prazo pode sofrer soluções de continuidade. Ocorrendo solução de continuidade, é preciso saber quando a contagem volta a fluir e como.
Portanto, após reiterados questionamentos, a Respeitável Corte de contas assentiu o entendimento de que em virtude da ausência de normativa que defina o prazo prescricional, aplicará subsidiariamente o Código Civil, no qual alega:
Art. 205. A prescrição ocorre em dez anos, quando a lei não lhe haja fixado prazo menor.
Sendo pacificado tal posicionamento por intermédio do Acórdão 1441/2014-TCU-Plenário, vejamos:
 (...) 
É incontroverso que a pacificação desta jurisprudência tange a prescrição para aplicação de sanção por este colendo tribunal de contas.
Contudo, não obstante ao posicionamento já pacificado, com base no artigo 6º, inc. II da Instrução Normativa 71/2012, mister se faz chamar a atenção do nobre relator no tocante ao LAPSO TEMPORAL PARA INSTAURAÇÃO DA TOMADA DE CONTAS ESPECIAL, sendo causa de arquivamento do processo em favor daquele que somente foi notificado depois de transcurso de mais de 10 anos do suposto ato irregular, vejamos:
Art. 6º Salvo determinação em contrário do Tribunal de Contas da União, fica dispensada a instauração da tomada de contas especial, nas seguintes hipóteses: II - houver transcorrido prazo superior a dez anos entre a data provável de ocorrência do dano e a primeira notificação dos responsáveis pela autoridade administrativa competente;
Assim sendo, confrontando os dados processuais é fácil perceber que a defendente jamais fora notificada na fase interna, pois o documento da peça 2.3, fls.88, foi endereçado a uma localidade que não era a residência da mesma, e recebido por pessoa estranha, possivelmente um porteiro do edifício.
Nota-se ainda que essa suposta comunicação foi emitida em 14.12.2015, mais de 10 anos após a assinatura do ajuste e há mais de 10 anos após a execução do convênio.
Ocorrendo, assim, a prescrição em favor da defendente, tendo em vista que até na fase interna da TCE, realizada pelo Minc, a defendente não foi intimada para se manifestar sobre os fatos. A única citação válida ocorreu no final do ano de 2018, por esse mesmo TCU.
É inquestionável de que o decurso do tempo é fator impeditivo para instauração da tomada de contas, na qual transcorrera mais de 10 anos da suposta irregularidade, e deverá o processo ser arquivado em favor do daquele que não foi citado e nem teve conhecimento sobre as irregularidades apontadas em prazo hábil para a sua defesa, conforme o entendimento desta respeitável Corte de Contas:
 (...) 
Nesse mesmo sentido, no recente Acórdão 9533/2017-TCU-Segunda Câmara, a Unidade Técnica alegara que o decurso de prazo de mais de 10 anos entre a fato considerado irregular e o a citação válida do responsável é motivo de arquivamento do autos, com base na prescrição consubstanciada na Instrução Normativa 71, em seu artigo 6º, e também por falta de pressupostos de desenvolvimento válido regular do processo, mesmo quando no procedimento interno realizado pelo órgão, tenha ocorrido diligências para o responsável.
 (...) 
Nota-se que tais argumentos poderiam ter sido observados até mesmo de ofício, por serem de ordem pública, mas não o foram impondo a ausência de fundamentação sobre o tema na qual enseja esta defesa.
Mesmo que a guerreada TCE tenha sido instaurada pelo Minc no ano de 2016, mister frisar que a defendente jamais foi notificada para apresentar qualquer justificativa ou defesa nos autos da fase interna, ou seja, a defendente comprovadamente não tinha ciência dos fatos, nem tampouco da possibilidade de ser responsabilizada.
Solapando de vez o tema, transcreve-se o Acórdão 1441/2016-TCU-Plenário que consolida o entendimento aqui defendido, vejamos:
 (...) 
Destarte, é inquestionável que o longo lapso temporal prejudica o direito da ampla defesa, noutro ponto, não caracteriza como responsabilidade da defendente guardar documentações públicas, estas deveriam ter sido anexadas ao processo pelo órgão jurisdicionado, já que juntadas na fase interna por diversas vezes.
Por fim, em virtude da ausência de documentos fundamentais a defendente enfrenta acusações com base em provas frágeis e sem condições de se defender plenamente, vez que é longo o tempo desde a suposta irregularidade e os documentos não foram apresentados a esse TCU integralmente pelo Minc.
Portanto, é coeso concluir que a responsabilidade da defendente deverá ser elidida no processo guerreado que se manifesta por ausência de pressuposto do desenvolvimento válido e regular do processo.' (peça 84, p. 9-16) 
53. Como se depreende do teor acima transcrito, a defendente, nos seus termos, alega ter ocorrido a prescrição do presente processo, dando-se o mesmo com a pretensão punitiva por parte do Tribunal, bem assim a prescrição do direito de ressarcimento ao erário, impondo sejam aduzidos esclarecimentos a respeito dos referidos temas, postos distintos entre si.
54. Em primeiro lugar, quanto ao ato inicial do processo, qual seja, a instauração desta TCE, no que tange à ausência de pressupostos válidos de constituição do presente processo, referido tema já foi abordado nos itens 46 a 51 supra, não se configurando a necessidade de repetir tal exame, posto retrabalho.
55. Tratando agora da prescrição do feito, tendo como parâmetro a tese firmada pelo STF, no RE 636.886, com repercussão geral reconhecida, de que 'é prescritível a pretensão de ressarcimento ao erário fundada em decisão de Tribunal de Contas' (Tema 899) . Em que pese o questionamento acerca da abrangência da tese ali firmada, no sentido de que se circunscreveria apenas ao processo de execução da condenação imposta pelo TCU (ou seja, inaplicável à pretensão de ressarcimento exercida no processo 'conhecimento' da TCE) , verifica-se que o STF, por meio de decisões prolatadas pelas suas duas turmas, tem decidido de forma reiterada que se aplica o prazo prescricional de 5 anos previsto na Lei 9.873/1999 às pretensões sancionatória e ressarcitória a cargo do Tribunal de Contas da União.
56. Seja por aplicação direta ou por analogia, a orientação sufragada é no sentido de que o prazo de 5 anos é compatível com a tese de que a ação e a execução prescrevem no mesmo prazo (Súmula 150 do STF) , bem como com o fato de que a Lei 9.873/1999 - que regulamenta o exercício de ação punitiva pela Administração Pública Federal, direta e indireta - regeria integralmente a prescrição no âmbito do TCU. Quanto a este último aspecto, o Ministro Luís Roberto Barroso, no voto exarado no julgamento do MS 32.201, embora tenha advertido que a atuação do TCU, em sua acepção clássica, não se qualifica como exercício do poder de polícia, ressaltou que a Lei 9.873/1999 assumiria vocação regulatória geral da prescrição do exercício da competência sancionadora da Administração Pública, sendo sua disciplina aplicável a qualquer ação punitiva da Administração Pública Federal, exceto àquelas esferas em que exista regulamentação específica. Ademais, em virtude da autonomia científica do Direito Administrativo, não haveria razão plausível para suprimir a omissão da Lei Orgânica do Tribunal de Contas da União, no tocante ao estabelecimento de um prazo prescricional próprio, valendo-se das normas de direito civil, e não das de direito administrativo.
57. Eis algumas ementas que evidenciam o entendimento predominante do STF:
'Ementa: AGRAVO REGIMENTAL EM MANDADO DE SEGURANÇA. TOMADA DE CONTAS ESPECIAL. TRIBUNAL DE CONTAS DA UNIÃO. CONDENAÇÃO A RESSARCIMENTO AO ERÁRIO. PRESCRIÇÃO. MARCO INTERRUPTIVO. ART. 2°, II, DA LEI 9.873/1999. ATO INEQUÍVOCO DE APURAÇÃO DO FATO. DISCUSSÃO. DIREITO LÍQUIDO E CERTO. DEMONSTRAÇÃO. INOCORRÊNCIA. SUBSISTÊNCIA DA DECISÃO AGRAVADA. AGRAVO A QUE SE NEGA PROVIMENTO.
I - As razões do agravo regimental são inaptas para desconstituir os fundamentos da decisão agravada, que, por isso, se mantêm hígidos.
II - Aplicando-se a regulamentação da Lei 9.873/1999 ao caso concreto, observa-se que a pretensão sancionatória do TCU, em relação aos atos praticados pelo impetrante, levando-se em consideração a ocorrência de 5 causas interruptivas da prescrição, não teria sido fulminada pelo decurso do tempo.
III - A pretensão do recorrente, fundada na discussão sobre os fatos apontados como marcos interruptivos da prescrição da pretensão punitiva da Administração Pública, refoge aos estreitos limites do mandamus, ante a ausência de liquidez e certeza do direito pleiteado.
IV - Agravo regimental a que se nega provimento. MS 36067 ED-AgR. Órgão julgador: Segunda Turma. Relator (a) : Min. RICARDO LEWANDOWSKI. Julgamento: 18/10/2019
Ementa: AGRAVO REGIMENTAL EM RECLAMAÇÃO. TRIBUNAL DE CONTAS DA UNIÃO. TOMADA DE CONTA ESPECIAL. PRESCRIÇÃO DA PRETENSÃO PUNITIVA. RECONHECIDA EM DECISÃO DO SUPREMO TRIBUNAL FEDERAL. PRESCRITIBILIDADE DO RESSARCIMENTO AO ERÁRIO FUNDADA EM DECISÃO DE TRIBUNAL DE CONTAS. AÇÃO DE IMPROBIDADE ADMINISTRATIVA COM PEDIDO DE RESSARCIMENTO JÁ EM CURSO. AGRAVO REGIMENTAL A QUE SE NEGA PROVIMENTO.
I - O acórdão do TCU determinou a formação de processo administrativo para avaliarem, efetivamente, a eventual responsabilização do agravado para o ressarcimento do dano ao erário, contrariando, assim, autoridade desta Corte no MS 35.512/DF, uma vez que houve a concessão da segurança para declarar a ocorrência da prescrição da pretensão punitiva do TCU em relação às infrações imputadas a ele, destacando-se que a União poderia perseguir os valores referentes ao ressarcimento dos danos na esfera judicial.
II - Agravo regimental a que se nega provimento. (Rcl 39497 AgR. Órgão julgador: Segunda Turma. Relator (a) : Min. RICARDO LEWANDOWSKI. Julgamento: 10/10/2020) 
Ementa: MANDADO DE SEGURANÇA. DIREITO ADMINISTRATIVO. TRIBUNAL DE CONTAS DA UNIÃO. SERVIDOR DA SECRETARIA DE SAÚDE DO ESTADO DO ACRE. FISCALIZAÇÃO OMISSA E DEFICIENTE NA EXECUÇÃO DE DOIS CONVÊNIOS FIRMADOS ENTRE A SECRETARIA ESTADUAL E O MINISTÉRIO DA SAÚDE. APLICAÇÃO DE MULTA. ARTS. 28, II, E 58, II, DA LEI 8.443/1992. ART. 268, II, DO REGIMENTO INTERNO DO TCU. PRESCRIÇÃO DA PRETENSÃO SANCIONATÓRIA. OCORRÊNCIA. APLICAÇÃO DA LEI 9.873/1999. PRECEDENTES DESTE STF. MEDIDA LIMINAR DEFERIDA E RATIFICADA NO EXAME DE MÉRITO. SEGURANÇA CONCEDIDA PARA AFASTAR A MULTA APLICADA.
1. A prescrição da pretensão punitiva do TCU é regulada pela Lei 9.873/1999, descabendo a aplicação do prazo decenal previsto na legislação civil (art. 205 do Código Civil) . Ao revés, incide o prazo quinquenal previsto na Lei 9.873/1999 (MS 32201, Rel. Min. Roberto Barroso, PRIMEIRA TURMA, DJe 7/8/2017; MS 35.512-AgR, Rel. Min. Ricardo Lewandowski, SEGUNDA TURMA, DJe 21/6/2019) .
2. In casu, na linha do parecer apresentado pelo Ministério Público Federal e da decisão liminar de minha lavra, é inequívoca a superação do prazo prescricional quinquenal. Os ilícitos apontados pela Corte de Contas ocorreram em julho de 2006, tendo o processo de auditoria sido instaurado em 9/10/2006. A ordem de citação do responsável para a audiência, por sua vez, ocorreu em 25/6/2007. Entretanto, a decisão condenatória recorrível foi exarada somente em 31/5/2016, data da prolação do Acórdão 3513/2016-TCU-Primeira Câmara.
3. Ex positis, CONCEDO A SEGURANÇA unicamente para afastar a sanção de multa aplicada ao impetrante, nos autos da Tomada de Contas Processo 023.288/2006-0, máxime da ocorrência de prescrição da pretensão punitiva do Tribunal de Contas da União. MS 35940. (Órgão julgador: Primeira Turma. Relator (a) : Min. LUIZ FUX. Julgamento: 16/06/2020) .'
58. Essa orientação também foi seguida nas seguintes decisões monocráticas: MS 36.127-MC/DF e MS 35.940-MC/DF, Rel. Min. Luiz Fux; MS 35.294, MS 35.539/DF e MS 35.971-TP/DF, Rel. Min. Marco Aurélio; MS 34.256 MC/DF, MS 36.054-MC e MS 36.067-MC/DF, Rel. Min. Ricardo Lewandowski.
59. O Supremo Tribunal Federal tem se pronunciado no sentido de reconhecer não só a aplicação da prescrição quinquenal com fulcro na interpretação da Lei 9.873/1999, mas também a incidência dos marcos interruptivos do prazo prescricional consignados na referida lei, tantas vezes quanto presentes os suportes fáticos (MS 32201, Relator: Min. Roberto Barroso) .
60. Entendimento que também foi adotado nas seguintes decisões monocráticas: MS 36.054, MS 34.256-MC, MS 35.512 e MS 36.067-MC, todos de relatoria do Min. Ricardo Lewandowski; MS 35.294, MS 35.539 e MS 35.971-TP, todos de relatoria do Min. Marco Aurélio; MS 32.201, Rel. Min. Roberto Barroso, e MS 36.127-MC e MS 35.940-MC, Min. Luiz Fux.
61. Em relação ao termo inicial da contagem do prazo prescricional, o caput do art. 1º da Lei 9.873/1999 oferece solução que não destoa do modelo adotado pelo TCU no incidente de uniformização de jurisprudência, em que se examinou a prescrição da pretensão punitiva, nos termos do mencionado Acórdão 1441/2016-TCU-Plenário (Rel. Min. Benjamin Zymler) , com a adição da particularidade de explicitar o caso de infrações permanentes ou continuadas:
a) Regra geral: 'data da prática do ato' (o que equivale a 'ocorrência da irregularidade sancionada') ;
b) Regra especial: 'no caso de infração permanente ou continuada, do dia em que tiver cessado'.
62. A Lei 9.873/1999, no art. 2º, ainda estabelece as causas interruptivas da prescrição punitiva, consoante abaixo transcrito, já na redação conferida pela Lei 11.941/2009:
'Art. 2º Interrompe-se a prescrição da ação punitiva:
I - pela notificação ou citação do indiciado ou acusado, inclusive por meio de edital;
II - por qualquer ato inequívoco, que importe apuração do fato;
III - pela decisão condenatória recorrível.
IV - por qualquer ato inequívoco que importe em manifestação expressa de tentativa de solução conciliatória no âmbito interno da administração pública federal.'	
63. O quadro a seguir indica alguns eventos processuais, ocorridos no curso de uma TCE (fase interna e externa) - instaurada em razão de irregularidades na aplicação de recursos da União transferidos a entes subnacionais - que poderiam ser enquadrados nas causas de interrupção da prescrição acima apontadas, sem prejuízo, é claro, de outras ocorrências fáticas elegíveis como marco interruptivo, a depender da forma de proceder de cada entidade ou órgão tomador de contas.
	I - pela notificação ou citação do indiciado ou acusado, inclusive por meio de edital;
	 (i) notificação no âmbito do procedimento administrativo de ressarcimento previamente à instauração da TCE;
 (ii) notificação efetuada pelo órgão tomador de contas acerca da instauração da TCE;
 (iii) citação efetuada pelo TCU.
*Data da ciência da notificação ou citação pelos responsáveis ou de publicação do edital no DOU.

	II - por qualquer ato inequívoco, que importe apuração do fato;
* procedimento que evidencie a apuração dos fatos irregulares, com o objetivo quantificar o dano e identificar possíveis responsáveis.
	 (i) relatório de sindicância ou PAD;
 (ii) relatório de apuração de irregularidades referente ao processo administrativo prévio à instauração da TCE;
 (iii) relatórios de fiscalização, pareceres, despachos, informações e memorandos relacionados à apuração dos fatos irregulares;
 (iv) relatório do tomador de contas;
 (v) relatório do controle interno;
 (vi) termo de instauração ou designação de instauração da TCE;
 (vii) autuação da TCE no TCU; entre outras causas.
*Há quem inclua nesse grupo diligências que comprovam providências do responsável sobre as irregularidades investigadas.

	III - pela decisão condenatória recorrível.
	 (i) Verifica-se apenas no âmbito do TCU com a data da prolação do acórdão condenatório recorrível.

	IV - por qualquer ato inequívoco que importe em manifestação expressa de tentativa de solução conciliatória no âmbito interno da administração pública federal.
	 (i) pedido de parcelamento;
 (ii) pagamento parcial do débito;
 (iii) qualquer manifestação do responsável que demonstre claramente a sua intenção de recolher o débito.

64. Bem se vê, portanto, que haveria uma multiplicidade de causas de interrupção da prescrição, conforme se depreende do art. 2º da Lei 9.873/1999. Tal exegese encontra respaldo em precedentes do STF, a exemplo do que se decidiu no julgamento do MS 36067 (Rel. Min. Ricardo Lewandowski) , com destaque para trecho do voto em que o Relator reconhece cinco causas de interrupção da prescrição, in verbis:
' (¿) Assim, faz-se necessário levar em consideração que, apesar de os fatos objeto da apuração conduzida pela Corte de Contas remontarem aos anos de 1999 e 2000, período no qual o impetrante era Secretário de Saúde municipal, o Tribunal de Contas da União deu prosseguimento à tomada de contas especial por ter constatado a ocorrência de 5 causas interruptivas da prescrição, a saber: a) relatório de auditoria em conjunto realizada pelo Denasus e pela Secretaria Federal de Controle, lavrado em 06/07/2001, sendo este, certamente, um ato inequívoco que importou a apuração do fato (art. 2º, II, da Lei 9.873/1999) ; b) instauração de Tomada de Contas Especial pelo FNS, ocorrida em 05/10/2005, sendo este também, certamente, um ato inequívoco que importou a apuração do fato (art. 2º, II, da Lei 9.873/1999) ; c) a autuação da presente Tomada de Contas Especial no âmbito do Tribunal de Contas da União, ocorrida em 12/08/2008, sendo este também, certamente, um ato inequívoco que importou a apuração do fato (art. 2º, II, da Lei 9.873/1999) ; d) o ato que ordenou a citação do responsável, ora impetrante, ocorrida em 12/07/2010 (art. 2º, I, da Lei 9.873/1999) ; e e) o exercício do poder punitivo ocorrido em 20/06/2012, data da prolação do Acórdão 1563/2012-TCU-Plenário (art. 2º, III, da Lei 9.873/1999) .'
65. No caso concreto, portanto, tendo como parâmetro a tese firmada pelo STF, no RE 636.886, no sentido de que ambas as pretensões do TCU (sancionatória e ressarcitória) sujeitam-se ao prazo prescricional de 5 anos previsto na Lei 9.873/1999, considerando, ainda, o sistema prescricional delineado na citada lei, inclusive as causas de suspensão e de interrupção da prescrição, temos os seguintes eventos processuais:
a) Data da prática dos atos:
a.1) Data da apresentação de contas - 16/12/2005;
b) Ofício 203/2011, de 25/5/2011 - por meio do qual o MinC requereu a apresentação de documentação complementar à prestação de contas;
c) Pareceres Técnicos 043/2015, de 10/8/2015 (peça 4, p. 51-5) e 046/2015, de 12/11/2015 (peça 4, p. 57-60) , que sugeriram a instauração da TCE em virtude da não comprovação da boa e regular aplicação dos recursos públicos, decorrente da impossibilidade de se aferir o cumprimento do objeto mediante a apresentação dos documentos hábeis para tanto.
66. Analisando-se a sequência de eventos processuais enumerados no item anterior, os quais teriam o condão de interromper a prescrição da ação punitiva desta Corte no entender do STF, observa-se que transcorreu o prazo prescricional de 5 (cinco) anos entre cada evento processual e o seguinte (alíneas 'a' e 'b') , inferindo-se que, levando-se em consideração o entendimento do STF, teria ocorrido a prescrição da pretensão sancionatória e ressarcitória a cargo do TCU.
67. Contudo, quanto à aplicação do prazo prescricional do art. 1º da Lei 9.873/1999, registre-se que, conforme jurisprudência dominante deste Tribunal, os processos de controle externo não se sujeitam à prescrição da referida norma, uma vez que a atividade de controle exercida pelo TCU não se enquadra como exercício do poder de polícia do Estado (Acórdão 5533/2014-TCU-Segunda Câmara, Rel. Min. José Jorge; Acórdão 7146/2015-TCU-Primeira Câmara, Rel. Min. Bruno Dantas; Acórdão 12475/2016-TCU-Segunda Câmara, Rel. Min. Marcos Bemquerer; Acórdão 851/2017-TCU-Plenário, Rel. Min. Aroldo Cedraz e Acórdão 1469/2019-TCU-Plenário, Rel. Min. Aroldo Cedraz) .
68. Quanto à prescrição da pretensão do ressarcimento ao erário, a jurisprudência desta Corte de Contas é pacífica no sentido de que as ações de ressarcimento movidas pelo Estado contra os agentes causadores de danos ao Erário são imprescritíveis, nos termos do art. 37, § 5º, da Constituição Federal, da Súmula TCU 282 e de farta jurisprudência do Tribunal.
69. Sobre o tema, reproduzimos trecho do voto condutor do Acórdão 6350/2020-TCU-Segunda Câmara, Rel. Min. Aroldo Cedraz, que bem elucida a questão envolvendo o recente julgamento pelo Supremo Tribunal Federal:
'10. Não é do desconhecimento deste Tribunal que, na sessão virtual encerrada no dia 17/4/2020, o Plenário do Supremo Tribunal Federal, ao apreciar o Recurso Extraordinário 636.886, decidiu, em repercussão geral, com 7 votos favoráveis e 3 votos com ressalvas, fixar a tese de que 'É prescritível a pretensão de ressarcimento ao Erário fundada em decisão do Tribunal de Contas.'. Entretanto, a questão ainda está em análise interna pelo TCU, com vista à apresentação de recurso ao STF, prevalecendo a jurisprudência reinante, de modo que, neste momento, não há que se falar em prescrição do débito no prazo de 5 anos, como alega a recorrente.
11. Nesse mesmo sentido tem caminhado os julgados desta Corte de Contas, a exemplo do entendimento acerca da prescrição da pretensão ressarcitória do TCU apresentado pelo Ministro Benjamin Zymler (Acórdão 5236/2020-TCU-Primeira Câmara, Sessão de 05/05/2020) , in verbis:
'12. Enfatizo que estou aplicando a jurisprudência atual desta Corte de Contas sobre a matéria, consolidada na Súmula 282, para a prescrição do débito apurado e, no que tange à eventual aplicação de sanções, no incidente de uniformização de jurisprudência apreciado pelo Acórdão 1441/2016-TCU-Plenário, que adotou o prazo geral de prescrição indicado no art. 205 do Código Civil. Não desconheço que recentemente o Supremo Tribunal Federal, no âmbito do RE 636886/AL, fixou o seguinte enunciado para o Tema 899: 'É prescritível a pretensão de ressarcimento ao erário fundada em decisão de Tribunal de Contas'. Não obstante essa respeitável decisão, ainda pairam diversas dúvidas sobre a matéria, pois é possível a conclusão de que a deliberação não tratou da prescrição do processo de controle externo levado a cabo perante o Tribunal de Contas da União, mas sim da prescrição intercorrente ocorrida durante a fase de execução do acórdão condenatório do Tribunal.'
13. A decisão do STF versou sobre recurso extraordinário interposto pela União contra acórdão do Tribunal Regional Federal da 5ª Região que negou provimento a embargos de declaração opostos contra acórdão de sua lavra, assim ementado:
'EMENTA: TRIBUTÁRIO. PROCESSUAL CIVIL. EXECUÇÃO FISCAL. PROCESSO PARALISADO POR MAIS DE CINCO ANOS. PRESCRIÇÃO INTERCORRENTE. OCORRÊNCIA. 1. Para fins práticos, deve-se observar quando a Fazenda Pública foi intimada a providenciar o andamento do feito. Passados cinco anos sem diligências concretas, ocorre a prescrição intercorrente. Caso haja suspensão na forma do art. 40, da Lei 6.830/80, ocorre a extinção se o feito permanecer paralisado por mais de seis anos. 2. Na hipótese dos autos, houve o arquivamento sem baixa do processo em 12.08.1999 e até a data da sentença extintiva do feito em 05.06.2006, a Fazenda Nacional não apresentou nenhuma medida concreta quanto à localização do devedor ou de seus bens. Revela-se, portanto, inequívoca a ocorrência da prescrição intercorrente.'
14. No caso, a Fazenda Pública deixou a ação paralisada por mais de seis anos, o que ensejou a declaração de prescrição intercorrente no aludido caso concreto. Como se vê da leitura da ementa, a questão controversa em discussão naquela deliberação era unicamente a prescrição intercorrente ocorrida durante a fase de execução do acórdão condenatório do Tribunal.
15. Com base nessa possível interpretação, a matéria decidida no aludido feito não teria nenhuma repercussão de ordem prática e jurídica na presente tomada de contas especial, cujo título executivo extrajudicial ainda não se formou. Caso a AGU, na execução de eventual decisão condenatória proferida neste feito, deixe de adotar as medidas pertinentes dentro do prazo de cinco anos, aí sim haverá a aplicação da tese emanada no RE 636886, com o reconhecimento da prescrição intercorrente da ação de ressarcimento ao erário fundada em decisão de Tribunal de Contas (a ação de execução fiscal) , pela hipotética inação da Fazenda Pública.
16. Ainda que se interprete que a decisão do STF seja também aplicável à tramitação do processo de controle externo no âmbito do TCU, exsurgem outras diversas questões fundamentais para que esta Corte de Contas estabeleça novo tratamento acerca da prescrição do débito e da pretensão punitiva, em particular qual seria o dies a quo (data de ocorrência do fato irregular ou data do seu conhecimento pelo TCU) e as hipóteses de interrupção da prescrição.
17. Diante de todas as dúvidas ainda existentes sobre a decisão do STF no âmbito do RE 636886, opto por aplicar ao caso em exame a jurisprudência do TCU então existente, que se fundamenta no art. 37, § 5º, da Constituição Federal, no que tange ao ressarcimento do prejuízo, e no art. 205 da Lei 10.406/2002 (Código Civil) , no que se refere à pretensão punitiva.' (grifos acrescentados) .
70. Como se observa, permanecem inalteradas no âmbito do Tribunal as teses sobre as prescrições da pretensão punitiva e do ressarcimento ao erário, indicadas no Acórdão 1441/2016-TCU-Plenário e na Súmula TCU 182, não se acolhendo as preliminares apresentadas pela responsável.
71. Além disso, conforme Parecer do Ministério Público Junto ao TCU (peça 64) , 'verificam-se indicativos de ato doloso de improbidade administrativa tipificado na Lei 8.429/1992 como causa de dano ao erário, o que, em tese, revestiria a pretensão ressarcitória de imprescritibilidade'.
72. Por outro lado, especificamente no que tange à prescrição da pretensão punitiva, verifica-se que o Acórdão 1441/2016-TCU-Plenário, Relator Ministro Benjamin Zymler, que uniformizou a jurisprudência acerca dessa questão, subordinou tal prescrição ao prazo prescricional geral indicado no art. 205, do Código Civil, que é de dez anos, contado da data de ocorrência da irregularidade sancionada, nos termos do art. 189, do Código Civil, sendo este prazo interrompido pelo ato que ordenar a citação, a audiência ou a oitiva do responsável.
73. No caso em exame, ocorreu a prescrição da pretensão punitiva, uma vez que a irregularidade sancionada ocorreu em 16/12/2005 e o ato de ordenação da citação ocorreu em 25/7/2018  (peça 27) .
74. Prossegue a defendente:
'DA OBRIGATORIEDADE DE FISCALIZAÇÃO DO ÓRGÃO CONCEDENTE.
Nesse sentir, mediante os fatos guerreados, não podemos olvidar que a ausência da fiscalização in loco prejudicou de morte a presente defesa, pois o órgão concedente ao se posicionar no sentido de que o objeto não foi executado, sem ao menos ter fiscalizado ou diligenciado, traduz na completa falta de razoabilidade.
Excelência, esta Corte de Contas não deve permitir que os fatos prejudiquem somente o lado mais fraco da relação. Não podemos deixar de considerar que se o Órgão Concedente tivesse fiscalizado teria concluído o óbvio: de que objeto conveniado foi executado.
Contudo, em virtude da ausência de fiscalização in loco, a defesa fica inteiramente prejudicada, pois a presente TCE foi instaurada pelo não acolhimento das provas comprobatórias sobre o evento.
Questiona se existe razoabilidade imputar responsabilidade ao defendente por um fato que não foi devidamente fiscalizado pelo órgão concedente e que mesmo após o anexo das documentações comprobatórias, as contas foram impugnadas em virtude da suposta inexecução de parte do objeto, execução esta que deveria ter sido fiscalizada por quem era de direito (ou obrigado) .
A INSTRUÇÃO NORMATIVA STN Nº 1, DE 15 DE JANEIRO DE 1997 _ Celebração de Convênios DOU de 31.1.97, vigente à época, determinava a obrigação de realizar a fiscalização nos convênios realizados, sendo que existia até a possibilidade de delegar esta competência ou firmar parcerias com outros órgãos que se situam próximos ao local da aplicação dos recursos:
'Art. 7º O convênio conterá, expressa e obrigatoriamente, cláusulas estabelecendo: V - a prerrogativa da União, exercida pelo órgão ou entidade responsável pelo programa, de conservar a autoridade normativa e exercer controle e fiscalização sobre a execução, bem como de assumir ou transferir a responsabilidade pelo mesmo, no caso de paralisação ou de fato relevante que venha a ocorrer, de modo a evitar a descontinuidade do serviço; XVIII - o livre acesso de servidores do Sistema de Controle Interno ao qual esteja subordinado o concedente, a qualquer tempo e lugar, a todos os atos e fatos relacionados direta ou indiretamente com o instrumento pactuado, quando em missão de fiscalização ou auditoria;'
Ocorre que o órgão concedente sequer delegou a função de fiscalizar o evento, e agora se posiciona pela irregularidade da execução física do objeto do convênio.
Não podemos permitir essa afronta aos ditames legais.
Nesse fato peculiar, é consenso que em virtude da ausência de fiscalização in loco não se pode concluir pela inexecução do objeto. Existem nos autos vários documentos capazes de comprovar a execução dos serviços.
Destarte, este Tribunal de Contas no Acórdão 3402/2013-TCU-Plenário, o Relator Ministro Aroldo Cedraz, mencionou a peculiaridade sobre os convênios realizados entre os órgãos da administração, vejamos:
O tema convênios e instrumentos congêneres tem merecido grande atenção do Tribunal, tendo em vista o elevado volume de recursos federais que são repassados dessa forma e sua importância na execução de diversas políticas públicas. Tradicionalmente, a atenção do Tribunal se concentrava apenas na execução dos ajustes por parte dos convenentes, em geral no exame das inúmeras tomadas de contas especiais que são encaminhadas ao TCU em decorrência de irregularidades na execução desses ajustes. Mais recentemente, ao constatar que boa parte dos problemas verificados na execução dos convênios tem por origem deficiências nos procedimentos adotados pelos Concedentes, o Tribunal tem voltado sua atenção também para os órgãos e as entidades federais repassadores de recursos. Nos trabalhos realizados com enfoque no Concedente, normalmente têm sido verificados os mesmos tipos de problema, semelhantes aos que foram encontrados na presente auditoria.
Nesse sentido, conforme esclarece o respeitável Ministro do paradigma acima, a execução dos convênios possui deficiência a partir dos procedimentos adotados pelos Concedentes.
No presente caso, observa-se que a obrigação da fiscalização in loco não pode recair sobre o Convenente, muito menos sobre o defendente. Ao contrário, é de inteira responsabilidade do órgão concedente realizar a fiscalização, vejamos a farta jurisprudência desta Corte sobre o assunto:
'Acórdão 3642/2012-TCU-Segunda Câmara | Relator: RAIMUNDO CARREIRO Os órgãos só podem firmar convênios se tiverem condições técnicas, financeiras, operacionais não só de analisar a prestação de contas, como também de fiscalizar in loco a execução física da avença, sob pena de responsabilidade. Acórdão 9690/2011-TCU-Segunda Câmara | Relator: JOSÉ JORGE É irregular a celebração de convênios com entidades sem qualificação técnica e administrativa, assim como a não fiscalização 'in loco' da execução do objeto pelo concedente.'
Não obstante, a súmula 54 do TCU prevê que a tomada de contas deverá ser examinada com os resultados das inspeções in loco realizadas, vejamos:
'SÚMULA TCU 54: Sem prejuízo das providências imediatas no sentido de impor sanções, sanar as irregularidades verificadas ou resguardar o interesse público serão oportunamente examinados, em confronto com a tomada de contas do ordenador das despesas ou a prestação de contas do administrador responsável, os resultados das inspeções 'in loco' que forem realizadas.'
Mediante ao exposto questiona-se, como o órgão concedente pode considerar que o serviço não foi executado sem ao menos ter fiscalizado?
Ora, seria controverso efetuar o pagamento do convênio sendo que o seu objeto não havia sido executado. É dizer que, a partir de tal prisma, a Administração pública não poderia efetuar o repasse se houvesse dúvidas sobre a execução do objeto. O Plano de trabalho era claro no tocante aos dias do evento.
Caso a defendente seja responsabilizada pelo fato, em virtude de não ser considerado válido as argumentações explanadas, os gestores do convênio no Mtur também deverão ser responsabilizados, pois não deveriam ter efetuado o repasse para o município sem ter a certeza ou a garantia de que o objeto conveniado tivesse sido executado.
Todavia, Excelência, confiante de que as argumentações são suficientes para elidir a responsabilidade ao defendente, ou ao menos que sejam suficientes para impor diligencias a fim de se buscar a verdade dos fatos, o defendente pugna pelo arquivamento do processo no TCU, bem como a reanálise do mesmo pelo Mtur, impondo legitimidade nas documentações enviadas e anexadas para a prestação de contas do convênio albergado'. (peça 84, p. 16-20) (grifamos) 
75. Conforme se depreende das palavras da defendente, a ausência de fiscalização por parte do Órgão Repassador teria tido papel relevante na ocorrência da irregularidade em comento, pois, nos seus dizeres, 'não podemos olvidar que a ausência da fiscalização in loco prejudicou de morte a presente defesa, pois o órgão concedente ao se posicionar no sentido de que o objeto não foi executado, sem ao menos ter fiscalizado ou diligenciado, traduz na completa falta de razoabilidade'.
76. Ora, tal pleito não merece prosperar, uma vez que, em primeiro lugar, a responsabilidade pela boa e regular aplicação dos recursos é da própria convenente, por óbvio, cabendo também à ABA o intransferível dever de comprovar a sua correta utilização, como não poderia ser diferente.
77. Em segundo lugar, ainda que o MinC não tenha procedido à fiscalização in loco, tal fato não exime a responsabilidade mencionada no item anterior, inafastável que é daquele que gere recursos públicos federais, conforme preconiza a legislação aplicada à matéria, bem como farta jurisprudência desta Corte de Contas.
78. Na verdade, o instrumento pelo qual se materializa o cumprimento da obrigação supra é, por evidente, a prestação de contas, constituindo-se em dever a sua apresentação, bem como em oportunidade para que o gestor de recursos federais comprove a sua correta e efetiva utilização, por meio da apresentação da documentação adequada.
79. Dessa forma, não há que se falar em responsabilização do extinto Ministério da Cultura para com a irregularidade sob tutela, ainda que não tenha, de fato, levado a cabo os procedimentos fiscalizatórios devidos, o que, dada a magnitude dos recursos federais anualmente transferidos, pode-se configurar como virtualmente impossível ante a estrutura do órgão.
80. A seguir, a defendente ataca a irregularidade em si, comentando o que segue:
'DA IRREGULARIADA APONTADA
A Instrução da Secretaria de Controle Externo de Tomada de Contas Especial, em seu exame Técnico, analisou os documentos e apontou 1 irregularidade, em razão de não comprovação da regular aplicação dos recursos repassados pela União por meio do Convênio.
Nobre julgador, o Defendente com o único intuito de atrair investimento para o município e firmar projetos ligados ao turismo cultural, firmou o Convênio em comento e aplicou todos os recursos conforme plano de trabalho aprovado pelo Ministério do Turismo.
A legislação diz 'esgotadas todas a medidas administrativas cabíveis', o motivo do pedido foi devidamente justificado, os documentos complementares seriam apresentados, essa Corte inclusive avalia a viabilidade do contraditório e da ampla defesa.
Diante disso, e baseado no princípio da boa-fé o intuito desse tópico é demonstrar mais uma vez que que os recursos referentes a esse Convênio foram aplicados de maneira regular.
Em suma, a nota técnica concluiu que, mesmo sendo apresentada as notas fiscais dos serviços, mesmo sendo anexado as fotografias 'não foram apresentados materiais suficientes para comprovação da execução do item em conformidade com o Plano de Trabalho aprovado.'
Todavia, em virtude do longo decurso de tempo que prejudica de morte a presente defesa, na busca incansável de comprovar a correta prestação do serviço, a defendente anexa nos autos outras fotos capazes de comprovar a correta execução financeira de todos os itens previstos no Plano de Trabalho.
Além das fotos, a defendente anexa declaração de diversos alunos, notas fiscais com a discriminação dos serviços prestados, extrato bancários referente aos pagamentos, no qual comprova a aquisição e ministração do curso objetos supra mencionados do convênio.
Destarte, conforme a jurisprudência do TCU, o aglomerado de documentos, tais como fotos, notas fiscais e declaração comprovando que os cursos foram ministrados, robustece a prova de que serviço foi executado, não havendo motivos para devolução dos valores ou aplicação de penalidades.
 (...) 
Assim sendo, mediante a farta documentação anexada nos autos, a devolução do recurso caracteriza como medida desproporcional, pois inexistem quaisquer indícios de danos ao erário ou de locupletamento por parte da defendente.
DOS PEDIDOS
À vista de tudo que restou exposto e provado requer:
Que seja conhecida e acolhida as presentes alegações de defesa, reconhecendo:
a. a prescrição quanto aos fatos narrados;
b. a ausência de pressupostos para a validade do processo de TCE em decorrência do longo tempo decorrido entre os fatos e o chamamento da responsável;
c. o longo tempo de guarda da documentação comprobatória que ficaria à cargo do Minc, não tendo a responsável qualquer responsabilidade na guarda de tais comprovantes por tanto tempo;
d. o evidente prejuízo à sua defesa e contraditório ante os fatos aqui comprovados à exaustão, tendo em vista que juntou documentos ao longo de todo esse tempo no Minc e nenhum deles consta dos autos da fase interna da TCE e sequer foram enviados pelo Minc.
e. Firme nesses argumentos fáticos e jurídicos, pede o arquivamento da presente TCE sem condenação em débito ou sem análise de mérito, bem como se for o caso, o julgamento das contas regulares ou regulares com ressalva, visto a correta comprovação da boa e regular aplicação dos recursos recebidos.
f. A produção de sustentação oral no julgamento e/ou na apreciação do processo, após a apresentação do relatório e antes do voto do relator, pessoalmente e/ou por seus procuradores constituídos, no prazo regulamentar de 15 minutos'. (peça 84, p. 20-23) (grifamos) 
81. Já nas suas alegações de defesa de Peça 87, p. 1-4, acompanhada do documento de Peça 88, p. 1, a defendente afirma que:
'DO PRINCÍPIO DA VERDADE MATERIAL.
Ao contrário do processo civil e semelhantemente ao processo penal, na tomada de contas especial deve ser perseguida a verdade real dos fatos pelos executores do procedimento e por seus analistas.
Isso equivale dizer que, nem sempre as provas dos autos demonstram as circunstâncias ocorridas. Incumbe aos executores dos procedimentos (comissão tomadora) buscar robustecer as provas de maneira a evidenciar os fatos.
Incumbe aos 'Analistas de Controle Interno' avaliarem as provas, de forma a checar a coerência da conclusão da comissão tomadora, requerendo maiores informações quando necessário, mediante propostas de diligências e inspeções para que se possa trazer aos autos elementos probantes capazes de reforçar ou, se for o caso, refutar a tese apresentada.
Neste aspecto, este Tribunal já afastou a obrigação de apresentar notas fiscais para a devida comprovação do nexo de causalidade, em virtude do princípio da verdade material:
O princípio da verdade material pode, excepcionalmente, relevar a ausência de apresentação de notas fiscais, quando comprovado o emprego integral dos recursos no objeto conveniado.
Acórdão 38/2007-TCU-Segunda Câmara | Relator: UBIRATAN AGUIAR
Todavia, ao ser instaurada a presente TCE os analistas do Minc sequer se atentaram para a verdade que os documentos traziam em seu bojo, pois há inequívoca execução do objeto conveniado e comprovação das despesas pagas através das receitas auferidas.
Não obstante, a unidade técnica no Acórdão 10077/2017-TCU-Primeira Câmara, elenca a importância de se preservar a verdade material:
A verdade material é primado a ser perseguido na ação judicante da Corte de Contas, justamente em razão das consequências do juízo que profere. O exame crítico das conclusões do órgão concedente e a análise das peças processuais são vitais para o atingimento desse objetivo.
Portanto, deverá ser invocado no caso em tela a necessidade de se levar em consideração o Princípio da Verdade Material, ao passo que os documentos anexados à prestação de contas demonstram, efetivamente, o cumprimento do objeto pactuado. Colacionamos mais um posicionamento deste Tribunal:
Acórdão 5266/2018-TCU-Primeira Câmara: A ausência das notas fiscais comprobatórias do pagamento das despesas constantes na prestação de contas pode ser relevada, excepcionalmente, diante da comprovação do emprego dos recursos no objeto conveniado, com fundamento no princípio da verdade material. [¿] Conforme observado pela unidade instrutiva, parte dos recursos executados não vieram acompanhados de notas fiscais comprobatórias, o que, a princípio, já conduziria imediatamente pela conclusão de dano ao erário. No entanto, conforme destacado, a busca da verdade material tem guiado a jurisprudência dessa Corte, que já decidiu, excepcionalmente, relevar a ausência de notas fiscais comprobatórias do pagamento das despesas, diante da constatação da correta execução do objeto conveniado (voto condutor do Acórdão 38/2007-TCU-Segunda Câmara, Min. Ubiratan Aguiar) . [¿] grifo nosso
Hely Lopes Meireles (2011, p. 739-740) explica que 'o princípio da verdade material, também denominado da liberdade na prova, autoriza a Administração a valer-se de qualquer prova lícita de que a autoridade processante ou julgadora tenha conhecimento, desde que a faça trasladar para o processo'.
Desse modo, não deve este Tribunal ficar restrito apenas a suposta ilegalidade, devendo buscar aquilo que é realmente a verdade, ou seja, se atentar ao fato de que o evento foi realizado perfeitamente como determinado e os valores foram repassados comprovando a origem e o destino do pagamento.
Assim sendo, mediante a farta documentação anexada nos autos, a devolução do recurso caracteriza como medida desproporcional, pois inexistem quaisquer indícios de danos ao erário ou de locupletamento por parte da defendente.
DOS PEDIDOS:
À vista de tudo que restou exposto e provado requer:
Que seja recebido e analisado juntos com os demais já anexados aos autos e entregues ao Ministério da Cultura e acolhida as presentes alegações de defesa, reconhecendo:
a. a prescrição quanto aos fatos narrados;
b. a ausência de pressupostos para a validade do processo de TCE em decorrência do longo tempo decorrido entre os fatos e o chamamento da responsável;
e. Firme nesses argumentos fáticos e jurídicos, pede o arquivamento da presente TCE sem condenação em débito ou sem análise de mérito, bem como se for o caso, o julgamento das contas regulares ou regulares com ressalva, visto a correta comprovação da boa e regular aplicação dos recursos recebidos.
f. A produção de sustentação oral no julgamento e/ou na apreciação do processo, após a apresentação do relatório e antes do voto do relator, pessoalmente e/ou por seus procuradores constituídos, no prazo regulamentar de 15 minutos' (peça 87, p. 1-4) 
82. Com relação à irregularidade em si, observa-se que a defendente sustenta ter apresentado a documentação capaz de comprovar a execução do objeto pactuado, mediante, nos seus dizeres, a apresentação de fotos, notas fiscais, extratos bancários e recibos, o que, conforme já analisado pelo extinto MinC, pela CGU, bem como por esta Unidade Técnica, não corresponde à realidade.
83. A defendente alega ter apresentado novas 'fotos capazes de comprovar a correta execução financeira de todos os itens previstos no Plano de Trabalho', e que, 'além das fotos, a defendente anexa declaração de diversos alunos, notas fiscais com a discriminação dos serviços prestados, extrato bancários referente aos pagamentos, no qual comprova a aquisição e ministração do curso objetos supramencionados do convênio'.
84. Ocorre que, apesar das afirmações supra, a defendente apenas anexou a declaração de Peça 88, p. 1, onde a empresa Ágape Informática & Music Ltda alega ter emitido 'a nota fiscal número 093, do modelo 1, de saída de mercadorias, no dia 19.10.2005, cuja descrição dos produtos referem-se a diversos instrumentos musicais QUE FORAM adquiridos pela AME - Associação Comunidade Evangélica, no âmbito do convênio Minc 355/2004, conforme anotado no próprio documento, no valor de R$ 98.110,00. Portanto, o documento fiscal apresentado pela adquirente dos equipamentos é legítimo e foi emitido dentro das normas legais', nada mais.
85. A respeito do tema, destaque-se que, da documentação remetida pela Secretaria Especial da Cultura, consta que a prestação de contas do Convênio 355/2004 (peça 47, p. 14-70) foi composta pelos seguintes elementos:
a) Relatório de Cumprimento do Objeto (p. 15) ;
b) Relatório de Execução Físico-Financeira (p. 16-17) ;
c) Relatório de Execução da Receita e Despesa (p. 18) ;
d) Relação de Pagamentos (p. 19-20) ;
e) Relação de Bens (p. 21) ;
f) Extratos Bancários (p. 22-23, 34-43, 47-57) ;
g) Mapa de Cotação de Preço (p. 24) ;
h) Conciliação Bancária (p. 25) ;
i) Nota Fiscal, Orçamento e Proposta (p. 26-28) ;
j) Fotos de instrumentos e equipamentos (p. 29-32) ;
k) Esclarecimentos e Declarações de Terceiros quanto à destinação do material adquirido (p. 58-70) .
86. Com efeito, ao contrário do que sustenta a defendente, a documentação acima possibilita o cotejo dos pareceres técnicos emitidos na fase interna com os elementos integrantes da prestação de contas, assegurando, assim, a devida observância aos cânones do devido processo legal, do contraditório e da ampla defesa.
87. Não obstante, o exame da referida documentação tornou flagrante a ausência de documentos comprobatórios da aquisição e destinação dos instrumentos musicais e equipamentos previstos no Plano de Trabalho, além da impossibilidade de comprovar a realização de cursos musicais para menores carentes, bem como a execução do objeto do ajuste em unidade federativa diversa da pactuada sem a autorização do MinC, resultando na reprovação das contas.
88. Quanto à comprovação da compra dos instrumentos e equipamentos, a superveniência aos autos da Relação de Pagamentos, da nota fiscal e dos extratos bancários permite, tão somente, que se certifique que foi paga à empresa Ágape Informática & Music Ltda. - ME a quantia de R$ 98.110,00, relativamente à aquisição dos referidos bens relacionados na Nota Fiscal 093, de 19/10/2005 (peça 57, p. 26) , sendo redundante a apresentação da declaração constante da Peça 88.
89. Vale observar que os valores pagos pelos cheques 850001 a 850012, correlacionados na Relação de Pagamentos à Nota Fiscal 093 (peça 57, p. 19) , embora totalizem o valor de R$ 98.110,00, não apresentam correspondência com os valores dos itens discriminados no aludido comprovante fiscal. Ressalta-se, inclusive, que os cheques foram descontados, em sua quase totalidade (excetua-se o 850001) , nos dias 19 e 20/5/2005, circunstância que afasta a possibilidade desses cheques se referirem a parcelas de pagamentos dos bens adquiridos, uma vez que a NF foi emitida em 19/10/2005, cinco meses depois do desconto dos cheques.
90. Esse fato, por si, já é suficiente para caracterizar a ausência do nexo de causalidade entre os pagamentos realizados mediante os cheques 850001 a 850012, que consumiram a totalidade dos recursos do convênio, com o objeto do ajuste. Para além da incongruência mencionada acima, é de se destacar que os cheques 850002 a 850012 - que totalizam R$ 90.896,00 - não foram pagos mediante compensação bancária (peça 57, p. 22) , exceção feita ao cheque 850001, no valor de R$ 7.214,00, devidamente compensado, o que os equipara ao saque efetuado diretamente no caixa, prática esta que, além de contrariar as normas específicas, impossibilita a identificação do efetivo credor, e, por conseguinte, impossibilita o estabelecimento do vínculo causal entre o montante repassado e o objeto executado
91. Ademais, a Nota Fiscal 093 foi objeto de questionamento no Parecer Técnico 043/2015, onde se constatou que sua emissão se deu fora da data de validade do talonário (peça 4, p. 52, item 3.5) , fato que pode ser comprovado pela cópia do aludido documento fiscal, que integra a prestação de contas (peça 57, p. 19) . Embora a justificativa para o fato - prorrogação da NF pela autoridade fazendária - tenha sido considerada satisfatória pelo Parecer 34/2016 (peça 9, p. 1-8) , a ocorrência corrobora o conjunto indiciário dos autos quanto à possibilidade de fraude na aquisição dos instrumentos musicais e equipamentos, em questão.
92. Destaque-se ainda que o conjunto de evidências acima sinaliza que o fracionamento do pagamento em 12 cheques, em sequência numérica do talonário, com valores semelhantes, emitidos na mesma data, almejava, de fato, facilitar a operacionalização do saque direto no caixa, escapando, assim, aos mecanismos de controle.
93. Por sua vez, a despeito da baixa força probatória que o TCU atribui a fotografias, vale ressaltar que o acervo fotográfico que integra a prestação de contas (peça 57, p. 29-32) não apresenta qualquer elemento que, minimamente, possa relacioná-lo com a entidade convenente ou, até mesmo, com o público beneficiário. Trata-se de fotos que, em parte, parecem ter sido retiradas de anúncios (peça 57, p. 29 e 31- parte superior) , ou tiradas na loja (peça 57, p. 30, 31 - parte inferior, e 32) .
94. Portanto, a documentação apresentada não comprova a execução do objeto do convênio, uma vez que os elementos que a integram não permitem a verificação de que os instrumentos e equipamentos tenham sido adquiridos e, se o foram, qual a destinação que lhes foi dada.
95. De igual modo, não se apresentou documento hábil para comprovar que teriam sido ministrados os cursos para os menores aprendizes utilizarem os instrumentos musicais, conforme o Plano de Trabalho aprovado. A esse respeito, constam da prestação de contas apenas declarações de supostos beneficiários dos cursos nos quais teriam sido utilizados os instrumentos adquiridos (peça 57, p. 61 e seguintes) .
96. A jurisprudência do TCU é sólida no sentido de que as declarações de terceiros têm baixa força probatória, provando tão-somente a existência da alegação, mas não o fato declarado, competindo ao interessado demonstrar a veracidade do alegado (e.g. Acórdão 1423/2019-TCU-Plenário; 3210/202 - Primeira Câmara; 2834/2015 - Segunda Câmara) . No presente caso, a convenente não apresentou qualquer outro elemento que comprovasse o fato alegado, o que reforça as conclusões quanto à não comprovação da execução do convênio.
97. Por fim, quanto ao fato de o convênio ter sido executado em local diverso do pactuado, sem a anuência do concedente, é inequívoco que houve prejuízos ao público-alvo originalmente previsto, qual seja, a unidade da Associação Ministério Comunidade Evangélica de Florianópolis, no Estado de Santa Catarina. Não obstante, acerca de tal prática, extrai-se, exemplificativamente, os seguintes enunciados da Jurisprudência Selecionada do TCU:
'Constitui desvio de objeto, e não desvio de finalidade na aplicação dos recursos, a alteração dos logradouros em que deveriam ser realizadas as obras. (Acórdão 2065/2011-TCU-Primeira Câmara) 
Constitui desvio de objeto, e não de finalidade, a aplicação de recursos de convênio em finalidade condizente com a meta principal do instrumento pactuado. (Acórdão 495/2011-TCU-Primeira Câmara) 
A aplicação de recursos de convênio em objeto distinto do pactuado, mas dentro da mesma finalidade, constitui desvio de objeto, sem imputação de débito, e caracteriza infração grave, sujeita a multa. A obrigação de devolver recursos usados com desvio de finalidade, mas com benefícios à comunidade, é do convenente.' (Acórdão 1541/2007-TCU-Plenário) 
98. Dessa forma, ante todo o acima relatado, configura-se devidamente materializada a não comprovação da execução do objeto previsto no Convênio 355/2004, tornando imperativa a devolução dos recursos sob tutela.
99. Assim, ante a manifesta não comprovação da execução do objeto da avença, deve-se manter o entendimento de que o prejuízo importaria o valor original de R$ 87.786,50, sendo R$ 88.303,50 repassados, abatendo-se R$ 517,00 já restituídos, imputando-se a responsabilidade da ABA - Associação Brasileira de Desenvolvimento e Ação Social (26.444.489/0001-84) , e da sua ex-Presidente, Marinalva Rodrigues de Mattos Gomes (XXX.043.021-XX) , em razão da impugnação total das despesas realizadas, em virtude da não aprovação da prestação de contas.
100. E, uma vez materializada a não comprovação da boa e regular aplicação dos recursos pactuados por meio do Convênio 355/2004, a data de atualização dos débitos, em ambas as irregularidades constatadas, deve ser a data do crédito das transferências na conta corrente do beneficiário, em obediência ao art. 9º da IN/TCU 71/2012 (modificada pela IN/TCU 76/2016) e ao Acórdão 11245/2017-TCU-Primeira Câmara, devendo os valores serem recolhidos ao Tesouro Nacional.
101. Da análise dos autos, verifica-se que foi dada oportunidade de defesa aos agentes responsabilizados, em obediência aos princípios constitucionais que asseguram o direito ao contraditório e à ampla defesa (art. 5º, inciso LV, da Constituição Federal) , tendo em vista as notificações realizadas por intermédio dos ofícios acostados.
102. Registra-se não haver dúvida quanto à atribuição de responsabilidade também a Marinalva Rodrigues de Mattos Gomes (XXX.043.021-XX) , porquanto a ela foi atribuída a administração da entidade, na qualidade de dirigente da ABA - Associação Brasileira de Desenvolvimento e Ação Social (26.444.489/0001-84) , cuja gestão foi de 28/7/2003 a 26/8/2006, autorizando a prática dos atos de gestão que restam comprovados nos documentos juntados aos autos.
103. Conforme entendimento firmado pelo Acórdão 2763/2011-TCU-Plenário, e posteriormente fixado na Súmula-TCU 286, na hipótese em que a pessoa jurídica de direito privado seja convenente e beneficiária de transferências voluntárias de recursos públicos da União, tanto a entidade privada como os seus dirigentes atuam como gestores públicos e devem comprovar a regular aplicação dos recursos públicos.
104. Assim, recai sobre a ABA - Associação Brasileira de Desenvolvimento e Ação Social (26.444.489/0001-84) , e sua ex-Presidente, Marinalva Rodrigues de Mattos Gomes (XXX.043.021-XX) , a responsabilidade solidária pela não comprovação da boa e regular aplicação dos recursos captados por meio do Convênio 355/2004, em razão da não comprovação da execução de seu objeto.
105. Por fim, repise-se que, especificamente no que tange à prescrição da pretensão punitiva, verifica-se que o Acórdão 1441/2016-TCU-Plenário, Relator Ministro Benjamin Zymler, que uniformizou a jurisprudência acerca dessa questão, subordinou tal prescrição ao prazo prescricional geral indicado no art. 205, do Código Civil, que é de dez anos, contado da data de ocorrência da irregularidade sancionada, nos termos do art. 189, do Código Civil, sendo este prazo interrompido pelo ato que ordenar a citação, a audiência ou a oitiva do responsável.
106. No caso em exame, ocorreu a prescrição da pretensão punitiva, uma vez que a irregularidade sancionada ocorreu em 16/12/2005 e o ato de ordenação da citação ocorreu em 25/7/2018  (peça 27) .
CONCLUSÃO
107. Em face da análise promovida, opera-se a revelia em face de Marinalva Rodrigues de Mattos Gomes (XXX.043.021-XX) , bem como a rejeição das alegações de defesa apresentadas pela ABA - Associação Brasileira de Desenvolvimento e Ação Social (26.444.489/0001-84) , e conclui-se que os atos por elas praticados configuraram dano aos cofres públicos federais, em razão da impugnação total das despesas, no montante original de R$ 87.786,50, sendo R$ 88.303,50 repassados, abatendo-se R$ 517,00 já restituídos, em razão da não comprovação da execução do objeto pactuado, com relação ao Convênio 355/2004, firmado entre o MinC e a Associação Ministério Comunidade Evangélica, cujo objeto era 'a aquisição de instrumentos musicais e equipamentos de sonoplastia para a Associação Ministério Comunidade Evangélica, para a realização de cursos, workshops e eventos direcionados a um público de baixa renda'.
108. Mesmo configurada a revelia de Marinalva Rodrigues de Mattos Gomes frente à citação deste Tribunal e inexistindo comprovação da boa e regular aplicação dos recursos transferidos, é medida que se impõe dar seguimento ao processo proferindo o julgamento com os elementos até aqui presentes, nos termos do art. 12, §3º, da Lei 8.443/1992, e art. 202, § 8º, do Regimento Interno desta Corte de Contas.
107. No tocante à aferição quanto à ocorrência de boa-fé na conduta das responsáveis, conforme determina o § 2º do art. 202 do Regimento Interno deste Tribunal, não há elementos para que se possa efetivamente reconhecê-la, podendo esta Corte de Contas, desde logo, proferir julgamento de mérito pela irregularidade das contas, nos termos do § 6º de mesma norma regimental.
108. Assim, estão presentes nos autos todos esses requisitos (vide os termos do ofício em que se deu sua citação no item 26 desta Instrução) , não se podendo olvidar que a boa-fé, como excludente de responsabilidade, não pode ser presumida ou acatada a partir de mera alegação, devendo ser demonstrada e comprovada a partir dos elementos que integram os autos, dentro de um contexto material que possibilite o reconhecimento dessa condição em seu favor.
109. Devidamente caracterizada também a revelia de Marinalva Rodrigues de Mattos Gomes, que, somada às alegações de defesa apresentadas pela ABA - Associação Brasileira de Desenvolvimento e Ação Social, que não apresentam elementos que a eximam da responsabilidade que lhe é imputada, impondo sejam rejeitadas pelo Tribunal, devem as presentes contas serem julgadas irregulares, com imputação de débito às responsáveis.
PROPOSTA DE ENCAMINHAMENTO
110. Diante do exposto, submetem-se os autos à consideração superior, propondo:
a) considerar revel Marinalva Rodrigues de Mattos Gomes (XXX.043.021-XX) - gestão de 28/7/2003 a 26/8/2006, com fundamento no § 3º, art. 12, Lei 8.443, de 16 de julho de 1992;
b) sejam rejeitadas as alegações de defesa apresentadas pela ABA - Associação Brasileira de Desenvolvimento e Ação Social (26.444.489/0001-84) ;
c) com fundamento nos arts. 1º, inciso I, 16, inciso III, alínea 'c' e § 2º, da Lei 8.443/1992 c/c os arts. 19 e 23, inciso III, da mesma Lei, e com arts. 1º, inciso I, 209, inciso III e § 5º, 210 e 214, inciso III, do Regimento Interno deste Tribunal, que sejam julgadas irregulares as contas da ABA - Associação Brasileira de Desenvolvimento e Ação Social (26.444.489/0001-84) , e da sua ex-Presidente - gestão de 28/7/2003 a 26/8/2006, Marinalva Rodrigues de Mattos Gomes (XXX.043.021-XX) , condenando-as ao pagamento das quantias a seguir especificadas, com a fixação do prazo de quinze dias, a contar da notificação, para comprovarem, perante o Tribunal (art. 214, inciso III, alínea 'a', do Regimento Interno) , o recolhimento da dívida aos cofres do Tesouro Nacional, atualizada monetariamente e acrescida dos juros de mora, calculados a partir da data discriminada, até a data do recolhimento, na forma prevista na legislação em vigor:
Composição do débito:
	VALOR  (R$) 
	DATA DA OCORRÊNCIA
	DÉBITO/CRÉDITO

	88.303,50
	19/10/2005
	Débito

	517,00
	2/1/2007
	Crédito

Valor atualizado até 23/4/2021: R$ 199.855,41.
d) autorizar, desde logo, nos termos do art. 28, inciso II, da Lei 8.443/1992, a cobrança judicial da dívida caso não atendidas as notificações;
e) autorizar, caso solicitado, o pagamento da dívida dos responsáveis em até 36 parcelas mensais e consecutivas, nos termos do art. 26 da Lei 8.443/1992 c/c o art. 217 do Regimento Interno, fixando-lhes o prazo de quinze dias, a contar do recebimento da notificação, para comprovarem perante o Tribunal o recolhimento da primeira parcela, e de trinta dias, a contar da parcela anterior, para comprovar o recolhimento das demais parcelas, devendo incidir sobre cada valor mensal, atualizado monetariamente, os juros de mora devidos, na forma prevista na legislação em vigor;
f) alertar aos responsáveis que a falta de comprovação do recolhimento de qualquer parcela importará no vencimento antecipado do saldo devedor, nos termos do § 2º do art. 217 do Regimento Interno deste Tribunal;
g) enviar cópia do Acórdão a ser prolatado, bem como do Relatório e do Voto que o fundamentarem à Procuradoria da República no Distrito Federal, nos termos do § 3º do art. 16 da Lei 8.443/1992 c/c o § 7º do art. 209 do Regimento Interno do TCU, para adoção das medidas cabíveis; e
h) enviar cópia do acórdão que vier a ser proferido à Secretaria Especial de Cultura do Ministério do Turismo e aos responsáveis para ciência, informando que a deliberação, acompanhada do relatório e voto que a fundamentarem, estará disponível para consulta no endereço www.tcu.gov.br/acordaos, além de esclarecer que, caso requerido, o TCU poderá fornecer as correspondentes cópias, em mídia impressa, aos interessados e aos responsáveis arrolados nestes autos."
O Ministério Público junto ao TCU, em oitiva regimental, concordou parcialmente com a unidade instrutora, entendendo, no entanto, que não ocorreu a prescrição da pretensão punitiva, nos seguintes termos (peça 92) :
"2. O Ministério Público não vislumbra impedimento para que a Associação Brasileira de Desenvolvimento e Ação Social (ABA) e sua então presidente, a Srª Marinalva Rodrigues de Mattos Gomes, sejam sancionados nesta TCE, a despeito da conclusão da SecexTCE quanto à incidência da prescrição da pretensão punitiva, nos seguintes termos:
'106. No caso em exame, ocorreu a prescrição da pretensão punitiva, uma vez que a irregularidade sancionada ocorreu em 16/12/2005 e o ato de ordenação da citação ocorreu em 25/7/2018  (peça 27) .' (instrução à peça 89, p. 31) 
3. Conforme raciocínio desenvolvido nos parágrafos 51 a 55 do parecer do MP/TCU à peça 64 (p. 9-10) , os fortes indícios de ocorrência de fraude no emprego dos recursos do Convênio 355/2004 justificariam o deslocamento do início da contagem do prazo prescricional, considerando a teoria da actio nata, para o momento em que o extinto Ministério da Cultura (MinC) tomou ciência da irregularidade.
4. Tal deslocamento temporal foi objeto de considerações no referido parecer, a seguir transcritas:
'53. Considerando a forte possibilidade de que a então presidente da AMCE tenha agido intencionalmente para fraudar a prestação de contas do Convênio 355/2004, por ela assinada e apresentada ao MinC em fevereiro de 2006, a fim de conferir aparência de legalidade à execução do ajuste, a contagem do prazo prescricional deve ser deflagrada a partir da emissão do Parecer Técnico 43/2015-G06/Passivo/CPCON/CGEXE/SPOA/SE/MinC, de 10/8/2015  (peça 4, p. 51-55) , e do Parecer Financeiro 46/2015-CPCON/CGEXE/SPOA/MinC, de 12/11/2015  (peça 4, p. 57-59) . Por meio desses expedientes, materializou-se a conclusão do MinC de que não havia comprovação da regular aplicação dos recursos federais por parte da AMCE e de sua então presidente.
54. Tendo em vista que o ato que ordenou a citação da Srª Marinalva Rodrigues de Mattos Gomes nesta TCE é de 24/7/2018 (peça 26) , não teriam se passado dez anos desde 10/08/2015, data de elaboração do primeiro dos documentos mencionados no parágrafo precedente. Não ocorreu, portanto, a prescrição da pretensão de ressarcimento em relação a essa responsável.
55. Caso venha a ser autorizada pelo Ministro Bruno Dantas, em 2020, a citação da AMCE, também não terão transcorridos dez anos desde o início da contagem do prazo prescricional (12/11/2015) , o que implica a não incidência da prescrição da pretensão de ressarcimento em face da ONG convenente.'
 (peça 64, p. 10 - grifos do original) 
5. Tendo em vista que a contagem decenal defendida no parecer à peça 64, oriunda do art. 205 do Código Civil e do entendimento externado pelo Tribunal por meio do Acórdão 1441/2016-TCU-Plenário (relator: Ministro Benjamin Zymler; redator: Ministro Walton Alencar Rodrigues) , pode ser aplicada tanto para a prescrição da pretensão de ressarcimento como para a prescrição da pretensão punitiva, este membro do Ministério Público sugere que, à proposta de encaminhamento da SecexTCE (parágrafo 110 da instrução à peça 89, p. 32) , seja acrescida a aplicação da multa prevista no art. 57 da Lei 8.443/1992 à ABA e à Srª Marinalva Rodrigues de Mattos Gomes."
É o Relatório.

Christiane Araujo de Oliveira (43056/OAB-DF) e Huilder Magno de Souza (18444/OAB-DF), representando Associação Brasileira de Desenvolvimento e Ação Social; Huilder Magno de Souza (18444/OAB-DF), representando Marinalva Rodrigues de Mattos Gomes.

Procurador Rodrigo Medeiros de Lima.

TOMADA DE CONTAS ESPECIAL. CONVÊNIO. AQUISIÇÃO DE EQUIPAMENTOS MUSICAIS PARA A REALIZAÇÃO DE CURSOS. NÃO COMPROVAÇÃO DA BOA E REGULAR APLICAÇÃO DOS RECURSOS. AUSÊNCIA DE NEXO DE CAUSALIDADE ENTRE OS RECURSOS REPASSADOS E O OBJETO PACTUADO. CITAÇÕES. REVELIA DA GESTORA. REJEIÇÃO DAS ALEGAÇÕES DE DEFESA APRESENTADAS PELA ENTIDADE CONVENENTE. IRREGULARIDADE DAS CONTAS. DÉBITO. PRESCRIÇÃO DA PRETENSÃO PUNITIVA.

TOMADA DE CONTAS ESPECIAL (TCE)

Secretaria de Controle Externo de Tomada de Contas Especial (SecexTCE).

Trata-se de tomada de contas especial (TCE) instaurada pelo então Ministério da Cultura (MinC) , cujas competências estão atualmente a cargo da Secretaria Especial de Cultura, em razão da não comprovação da execução do objeto do Convênio 355/2004 (Siafi 521969) , que teve por objeto a "aquisição de instrumentos musicais e equipamentos de sonoplastia para a Associação Ministério Comunidade Evangélica, para a realização de cursos, workshops e eventos direcionados a um público de baixa renda".
O convênio foi firmado entre o MinC e a Associação Ministério Comunidade Evangélica, atual Associação Brasileira de Desenvolvimento e Ação Social (ABA) , no valor de R$ 98.115,00, sendo R$ 88.303,50 à conta do órgão concedente e R$ 9.811,50 referentes à contrapartida da entidade convenente. Os recursos federais foram liberados em única parcela por meio da ordem bancária 2005OB902262, creditada em 17/10/2005.
Na fase interna da TCE, o órgão concedente concluiu pela impugnação total das despesas, abatido o valor restituído de R$ 517,00, perfazendo um débito de R$ 87.786,50, devido à impossibilidade de se aferir o cumprimento do objeto, tendo em vista a insuficiência de documentos que permitissem verificar a aquisição dos instrumentos e equipamentos ou mesmo a destinação que lhes fora dada, bem como a realização dos cursos previstos no plano de trabalho. O Controle Interno anuiu a esse posicionamento.
No âmbito do TCU, a Secretaria de Controle Externo de Tomada de Contas Especial (SecexTCE) propôs, inicialmente, a citação apenas da ex-Presidente da ABA, Marinalva Rodrigues de Mattos Gomes (peça 24) , entendimento parcialmente em desacordo com a Súmula TCU 286, segundo a qual a pessoa jurídica de direito privado destinatária de transferências voluntárias de recursos federais deve responder solidariamente com seus administradores pelos danos causados ao erário na aplicação desses recursos. 
A ex-Presidente foi, então, citada em face da seguinte conduta (peça 27) :
"[N]ão comprovar a boa e regular aplicação dos recursos recebidos por força do Convênio 355/2004 - Siafi 521969, em virtude da impugnação total das despesas, no valor de R$ 87.786,50, ante a não apresentação da documentação comprobatória da aquisição dos instrumentos musicais e equipamentos de sonoplastia, bem como da realização dos cursos previstos."
Apresentadas e analisadas as alegações de defesa, a SecexTCE propôs, em nova instrução, excluir a gestora da presente relação processual, com fundamento no inciso II do art. 6º da IN-TCU 71/2012, e citar a entidade convenente (peça 60) . 
O Ministério Público junto ao TCU, por sua vez, divergiu da proposta de exclusão da então presidente da ABA, por entender haver indícios de fraude no emprego dos recursos oriundos do Convênio 355/2004 e por ser a dispensa de instauração ou o arquivamento de TCE uma liberalidade da Corte de Contas, posicionamento que acolhi mediante despacho de peça 65.
Regularmente citados, Marinalva Rodrigues de Mattos Gomes, apesar de pleitear nova prorrogação de prazo (peça 83) , não apresentou defesa. 
Cumpre ressaltar que a nova citação ocorreu de forma distinta da anterior, diante da inclusão, conforme dito, da entidade convenente no polo passivo, bem como da alteração da conduta imputada aos responsáveis, nos seguintes termos (peça 71) :
"- não comprovar a boa e regular aplicação dos recursos recebidos por força do Convênio 355/2004 - Siafi 521969, em virtude da impugnação total das despesas e da existência de indícios de fraude, devido à não apresentação de documentação idônea e comprobatória da aquisição dos equipamentos e instrumentos musicais, bem como da realização dos cursos previstos, em conformidade ao Plano de Trabalho do ajuste;
- sacar, por intermédio de sua então presidente e/ou de outros dirigentes da Associação Ministério Comunidade Evangélica (AMCE) , a quase totalidade dos recursos do Convênio 355/2004, por meio de cheques pagos na agência bancária, o que inviabilizou a constatação do nexo entre os recursos federais e os gastos efetuados."
Assim, tendo em vista que a defesa apresentada por Marinalva Rodrigues de Mattos Gomes às peça 43 referia-se ao primeiro ofício citatório, e que naquela ocasião a responsável apresentou argumentos não relacionados às condutas que lhe foram imputadas na segunda citação, deve ser considerada revel, dando-se prosseguimento ao processo, conforme estabelece o art. 12, § 3º, da Lei 8.443/1992. 
Em análise de mérito, a unidade instrutora concluiu pela rejeição das alegações de defesa apresentadas pela entidade convenente e propôs ao Tribunal julgar irregulares suas contas, condenando-a, solidariamente com a ex-Presidente, ao débito apurado, sem, contudo, aplicar-lhes multa diante da prescrição da pretensão punitiva.
O Ministério Público de Contas anuiu parcialmente à proposta da unidade instrutora, entendendo, no entanto, que não houve o transcurso do prazo decenal previsto no Código Civil, tendo em vista os fortes indícios de fraude no emprego dos recursos do Convênio 355/2004, os quais "justificariam o deslocamento do início da contagem do prazo prescricional, considerando a teoria da actio nata, para o momento em que o extinto Ministério da Cultura (MinC) tomou ciência da irregularidade".
II
Corroboro as análises empreendidas pela unidade instrutora, razão pela qual incorporo os fundamentos apresentados às minhas razões de decidir.
A entidade convenente alega, inicialmente, o prejuízo ao exercício do direito de defesa, com base no longo decurso de tempo entre a assinatura do convênio (dezembro de 2004) e o respectivo chamamento aos presentes autos (agosto de 2018) . Pleiteia, assim, a extinção do processo diante da ausência dos seus pressupostos de desenvolvimento válido e regular, nos termos do art. 201, § 1º, do Regimento Interno do TCU.
Sobre essa questão, a jurisprudência desta Corte é no sentido de que somente é cabível o arquivamento de processos de tomada de contas especial nas hipóteses em que o transcurso de tempo superior a dez anos comprovadamente importe em obstáculos intransponíveis ao exercício do direito de defesa, competindo às partes, contudo, aduzir os elementos objetivos que demonstrem o real prejuízo (Acórdão 2511/2015-TCU-Plenário) .
Nesse sentido, o mero decurso de tempo não é, por si só, razão suficiente para o trancamento das contas, o qual somente ocorrerá, conforme mencionei, após a verificação de que o lapso temporal efetivamente prejudicou o exercício, pelo responsável, do direito à ampla defesa e ao contraditório.
Em complemento, ressalto que o TCU considerou a questão do transcurso do tempo ao disciplinar procedimentos afetos aos processos de TCE, ocasião em que previu a hipótese de dispensa de sua instauração quando o decurso de prazo entre a data da ocorrência do dano e a notificação do responsável seja superior a dez anos (Instrução Normativa-TCU 71/2012, art. 6º, inciso II) . Esse dispositivo, no entanto, deve ser interpretado em conjunto com o art. 19 da mesma instrução normativa, o qual impede o arquivamento dos autos na hipótese de já terem sido citados os responsáveis.
De todo modo, conforme informa a unidade instrutora, não ocorreu, no caso sob exame, o transcurso dos dez anos, tendo em vista que o termo final para prestação de contas era 16/12/2005 e o órgão concedente notificou a entidade para que apresentasse documentação comprobatória complementar em 25/5/2011.
Ademais, o fato ensejador do dano não foi omissão ou falta de elementos comprobatórios da despesa, o que poderia justificar eventual argumento relacionado ao prejuízo ou à dificuldade de defesa. Corroborando essa assertiva, a unidade técnica discriminou toda documentação remetida ao TCU pela Secretaria Especial da Cultura, relativa à prestação do convênio sob exame, composta de:
"a) Relatório de Cumprimento do Objeto (peça 47, p. 15) ;
b) Relatório de Execução Físico-Financeira (peça 47, p. 16-17) ;
c) Relatório de Execução da Receita e Despesa (peça 47, p. 18) ;
d) Relação de Pagamentos (peça 47, p. 19-20) ;
e) Relação de Bens (peça 47, p. 21) ;
f) Extratos Bancários (peça 47, p. 22-23, 34-43, 47-57) ;
g) Mapa de Cotação de Preço (peça 47, p. 24) ;
h) Conciliação Bancária (peça 47, p. 25) ;
i) Nota Fiscal, Orçamento e Proposta (peça 47, p. 26-28) ;
j) Fotos de instrumentos e equipamentos (peça 47, p. 29-32) ;
k) Esclarecimentos e Declarações de Terceiros quanto à destinação do material adquirido (peça 47, p. 58-70) ."
Ocorre que, de forma diversa da defendida pela entidade, os documentos apresentados foram inaptos a comprovar a regular aplicação dos recursos, tendo em vista as incongruências verificadas, qualificadas pelo MPTCU como indícios de fraude, bem como a não demonstração do cumprimento das obrigações estabelecidas pelo convênio, notadamente os cursos a serem ministrados. 
Quanto às irregularidades de ordem financeira, menciono, em especial, a emissão de uma única nota fiscal, pela empresa Ágape Informática & Music Ltda. - ME, no valor de R$ 98.110,00, datada de 19/10/2005, mas paga por meio da emissão de doze cheques, descontados em sua quase totalidade entre os dias 19 e 20/10/2005. Além de a nota ter sido emitida fora da data de validade do talonário, o valor unitário dos cheques sequer corresponde aos itens nela discriminados. Tampouco os cheques foram pagos mediante compensação bancária, equiparando-os ao saque, fato que impede a identificação do credor e, por conseguinte, a demonstração do nexo de causalidade entre os recursos repassados e a execução do objeto do convênio.
Ainda acerca dos indícios de fraude, o MPTCU chama a atenção para o acervo fotográfico que integra a prestação de contas, o qual, apesar da baixa força probatória, não apresenta elementos que, minimamente, o relacione com a entidade convenente ou, até mesmo, com o público beneficiário, apresentando, inclusive, a aparência de anúncios ou mesmo fotos tiradas em estabelecimento comercial. 
Nos termos do plano de trabalho, a aquisição dos equipamentos seria dirigida à finalidade do convênio, qual seja, a realização de cursos e workshops de música, os quais beneficiariam cerca de 500 pessoas. Contudo, a entidade não apresentou provas de que esses cursos teriam sido realizados.
Tais constatações apontam, portanto, para a não demonstração da execução física e financeira do Convênio 355/2004 e a conseguinte necessidade de ressarcimento dos valores repassados à entidade convenente.
Verificado o dano ao erário, reputo adequada a proposta de responsabilização da Associação Brasileira de Desenvolvimento e Ação Social (ABA) , solidariamente com sua gestora, Marinalva Rodrigues de Mattos Gomes. 
Essa proposta se coaduna com a jurisprudência desta Corte de Contas, considerando que, no caso dos convênios, o convenente, além de obrigar-se ao cumprimento do objeto avençado, administra os recursos públicos repassados pelo órgão concedente, razão pela qual tem o ônus de prestar contas, isto é, demonstrar a boa e regular aplicação dos recursos. Nessa circunstância, o administrador da entidade convenente é equiparado a gestor de recursos públicos, razão pela qual responde, solidariamente com a entidade, ao ressarcimento do dano causado ao erário, conforme entendimento consignado no Enunciado 286 da Súmula da Jurisprudência do TCU: 
"Súmula TCU 286: A pessoa jurídica de direito privado destinatária de transferências voluntárias de recursos federais feitas com vistas à consecução de uma finalidade pública responde solidariamente com seus administradores pelos danos causados ao erário na aplicação desses recursos." 
Com relação à prescrição, nos termos do entendimento firmado no Acórdão 1441/2016-TCU-Plenário, a pretensão punitiva do TCU se subordina ao prazo geral indicado no art. 205 do Código Civil, qual seja, de 10 anos, sendo esse prazo: contado a partir da data de ocorrência da irregularidade sancionada; interrompido pelo ato que ordenar a citação, a audiência ou oitiva da parte; e suspenso sempre que o responsável apresentar elementos adicionais de defesa.
De acordo com a instrução precedente, ocorreu a prescrição da pretensão punitiva do TCU, tendo em vista que a data da apresentação de contas foi 16/12/2005 e o ato que ordenou a citação ocorreu em 25/7/2018.
Com relação à prescrição da pretensão de ressarcimento deste Tribunal em consequência da aplicação, ao caso, do RE 636.886/AL (tema 899 da repercussão geral) , limito-me a registrar o que restou consignado pelo próprio relator, Ministro Alexandre de Moraes (destaques acrescidos) :
"Os argumentos acima elencados conduzem à conclusão no sentido de que a pretensão executória de título executivo proveniente de decisão do TCU da qual resulte imputação de débito ou multa é prescritível; e, portanto, a ela se aplica o prazo prescricional da Lei de Execução Fiscal.
Nenhuma consideração houve acerca do prazo para constituição do título executivo, até porque esse não era o objeto da questão cuja repercussão geral foi reconhecida no Tema 899, que ficou adstrito, como sobejamente já apontado, à fase posterior à formação do título.
Reitere-se: Após a conclusão da tomada de contas, com a apuração do débito imputado ao jurisdicionado, a decisão do TCU formalizada em acórdão terá eficácia de título executivo e será executada conforme o rito previsto na Lei de Execução Fiscal (Lei 6.830/1980) , por enquadrar-se no conceito de dívida ativa não tributária da União, conforme estatui o art. 39, § 2º, da Lei 4.320/1964."
Ou seja, não procede a alegação, visto que a própria Suprema Corte deixou claro que o RE 636.886/AL não se aplica aos processos de controle externo.
Por fim, tenho que as demais alegações foram suficientemente analisadas pela unidade técnica, logo, por dever de síntese e objetividade processuais, remeto à instrução reproduzida no relatório que compõe esta decisão.
Nesse contexto, considerando que as informações presentes nos autos não permitem concluir pela regular aplicação dos recursos, não tendo a entidade convenente apresentado quaisquer justificativas para as irregularidades sob exame, exsurge o dever de julgar irregulares as contas dos responsáveis, imputando-lhes débito, com fundamento no art. 16, inciso III, alíneas "b" e "c" da Lei 8.443/1992.
Ante o exposto, voto por que o Tribunal adote o Acórdão que ora submeto à deliberação deste Colegiado.
TCU, Sala das Sessões Ministro Luciano Brandão Alves de Souza, em 5 de outubro de 2021.
Ministro BRUNO DANTAS 
Relator